ACORDAO-COMPLETO-2476577

ACÓRDÃO 12490/2021 ATA 32/2021 - SEGUNDA CÂMARA

VISTOS, relatados e discutidos estes autos de tomada de contas especial instaurada pela Secretaria Especial do Desenvolvimento Social em desfavor de Darci Antônio Colbek, Ademar Oscar Olsson e da Associação dos Sindicatos dos Trabalhadores Rurais Fronteiriços, em razão da não comprovação da regular aplicação dos recursos repassados pela União por meio do Convênio 188/2004 (Siafi 517040) ;
ACORDAM os Ministros do Tribunal de Contas da União, reunidos em sessão da Segunda Câmara, ante as razões expostas pelo Relator, em:
9.1. considerar revel, para todos os efeitos, a Associação dos Sindicatos dos Trabalhadores Rurais Fronteiriços, dando-se prosseguimento ao processo, nos termos do art. 12, § 3º, da Lei 8.443/1992;
9.2. com fundamento nos arts. 16, inciso III, alíneas "b" e "c", e 19, caput, da Lei 8.443/1992, julgar irregulares as contas de Ademar Oscar Olsson, Darci Antônio Colbek e da Associação dos Sindicatos dos Trabalhadores Rurais Fronteiriços, condenando-os solidariamente ao pagamento do débito discriminado a seguir, atualizado monetariamente e acrescido dos juros de mora devidos, calculado desde a data de ocorrência indicada até sua efetiva quitação, na forma da legislação vigente, fixando o prazo de 15 (quinze) dias, a contar do recebimento da notificação, para que seja comprovado, perante este Tribunal, o recolhimento da quantia ao Tesouro Nacional, nos termos do art. 23, inciso III, alínea "a", da referida Lei, c/c o art. 214, inciso III, alínea "a", do Regimento Interno do TCU:
Débitos relacionados a Darci Antônio Colbek em solidariedade com a Associação dos Sindicatos dos Trabalhadores Rurais Fronteiriços:
	Data de ocorrência
	Valor histórico (R$) 

	3/2/2005
	4.290,00

	4/2/2005
	19,50

	4/2/2005
	28,00

	7/1/2005
	48,00

	14/1/2005
	0,18

	21/1/2005
	999,40

	4/2/2005
	7,60

Débitos relacionados a Ademar Oscar Olsson em solidariedade com a Associação dos Sindicatos dos Trabalhadores Rurais Fronteiriços:
	Data de ocorrência
	Valor histórico (R$) 

	23/5/2005
	300,00

	24/6/2005
	200,00

	2/8/2005
	20,00

	5/10/2005
	7,50

	5/10/2005
	7,00

	30/11/2005
	7,90

	9/9/2005
	151,00

	20/10/2005
	7.000,00

	28/11/2005
	9.379,17

	6/2/2005
	22.790,44

	23/2/2005
	12,00

	23/2/2005
	20,00

	23/2/2005
	5,70

	1/3/2005
	32,00

	1/3/2005
	10,40

	1/3/2005
	77,00

	1/3/2005
	11,00

	2/3/2005
	120,00

	3/3/2005
	10,50

	3/3/2005
	611,00

	7/3/2005
	124,50

	9/3/2005
	200,00

	10/3/2005
	258,12

	10/3/2005
	13,30

	11/3/2005
	11,00

	11/3/2005
	4,57

	11/3/2005
	7,00

	17/3/2005
	6,85

	17/3/2005
	9,00

	17/3/2005
	99,00

	28/3/2005
	10,00

	28/3/2005
	26,95

	28/3/2005
	8,50

	28/3/2005
	6,00

	4/4/2005
	10,50

	4/4/2005
	38,00

	4/4/2005
	15,40

	4/4/2005
	50,00

	11/4/2005
	21,50

	11/4/2005
	20,00

	11/4/2005
	13,00

	14/4/2005
	320,00

	14/4/2005
	210,00

	14/4/2005
	190,00

	20/4/2005
	6,90

	2/5/2005
	20,00

	2/5/2005
	12,00

	2/5/2005
	5,00

	2/5/2005
	15,00

	2/5/2005
	5,40

	2/5/2005
	10,00

	3/5/2005
	22,08

	5/5/2005
	48,00

	5/5/2005
	26,00

	5/5/2005
	7,00

	5/5/2005
	7,50

	5/5/2005
	25,00

	6/5/2005
	94,00

	6/5/2005
	151,20

	6/5/2005
	200,00

	6/5/2005
	200,00

	6/5/2005
	200,00

	6/5/2005
	200,00

	6/5/2005
	200,00

	6/5/2005
	200,00

	6/5/2005
	200,00

	6/5/2005
	200,00

	6/5/2005
	200,00

	6/5/2005
	200,00

	6/5/2005
	14,00

	6/5/2005
	24,00

	6/5/2005
	5,00

	6/5/2005
	200,00

	6/5/2005
	100,00

	6/5/2005
	200,00

	6/5/2005
	200,00

	6/5/2005
	200,00

	6/5/2005
	200,00

	6/5/2005
	200,00

	6/5/2005
	60,00

	6/5/2005
	200,00

	6/5/2005
	200,00

	6/5/2005
	200,00

	6/5/2005
	176,99

	6/5/2005
	7,00

	16/5/2005
	7,35

	16/5/2005
	8,00

	16/5/2005
	19,50

	17/5/2005
	50,00

	20/5/2005
	20,00

	20/5/2005
	100,00

	23/5/2005
	5,00

	23/5/2005
	8,50

	23/5/2005
	14,00

	23/5/2005
	9,00

	23/5/2005
	10,00

	23/5/2005
	9,00

	23/5/2005
	16,00

	23/5/2005
	5,50

	23/5/2005
	10,00

	23/5/2005
	20,32

	23/5/2005
	17,00

	23/5/2005
	7,50

	23/5/2005
	7,75

	23/5/2005
	8,00

	23/5/2005
	3,10

	23/5/2005
	140,00

	23/5/2005
	95,00

	23/5/2005
	49,00

	23/5/2005
	7,00

	23/5/2005
	115,43

	23/5/2005
	67,61

	23/5/2005
	29,52

	23/5/2005
	146,00

	23/5/2005
	60,80

	23/5/2005
	8,00

	23/5/2005
	33,00

	1/6/2005
	19,50

	3/6/2005
	10,00

	3/6/2005
	10,00

	3/6/2005
	10,00

	3/6/2005
	4,15

	3/6/2005
	9,50

	6/6/2005
	120,00

	6/6/2005
	18,00

	6/6/2005
	9,24

	6/6/2005
	9,00

	7/6/2005
	12,65

	7/6/2005
	5,00

	22/6/2005
	124,20

	22/6/2005
	9,50

	22/6/2005
	8,30

	24/6/2005
	10,00

	24/6/2005
	9,30

	24/6/2005
	11,32

	24/6/2005
	9,00

	27/6/2005
	23,30

	29/6/2005
	8,50

	29/6/2005
	100,00

	29/6/2005
	21,00

	29/6/2005
	5,00

	29/6/2005
	9,00

	29/6/2005
	9,00

	4/7/2005
	5,00

	4/7/2005
	10,96

	5/7/2005
	42,60

	5/7/2005
	6,20

	5/7/2005
	8,00

	5/7/2005
	20,00

	5/7/2005
	27,00

	5/7/2005
	19,50

	5/7/2005
	8,00

	5/7/2005
	19,00

	6/7/2005
	200,00

	6/7/2005
	400,00

	6/7/2005
	200,00

	6/7/2005
	200,00

	6/7/2005
	200,00

	6/7/2005
	400,00

	12/7/2005
	108,00

	12/7/2005
	18,00

	12/7/2005
	82,00

	12/7/2005
	80,00

	22/7/2005
	10,00

	22/7/2005
	10,00

	29/7/2005
	5,60

	29/7/2005
	400,00

	29/7/2005
	200,00

	29/7/2005
	600,00

	29/7/2005
	200,00

	29/7/2005
	200,00

	29/7/2005
	400,00

	29/7/2005
	400,00

	1/8/2005
	18,25

	4/8/2005
	1.500,00

	4/8/2005
	1.500,00

	29/8/2005
	20,00

	29/8/2005
	26,19

	29/8/2005
	60,50

	29/8/2005
	5,90

	29/8/2005
	14,90

	29/8/2005
	29,29

	29/8/2005
	6,25

	29/8/2005
	5,25

	29/8/2005
	45,00

	29/8/2005
	22,00

	30/8/2005
	12,00

	30/8/2005
	9,00

	30/8/2005
	108,13

	30/8/2005
	5,20

	30/8/2005
	21,00

	30/8/2005
	7,85

	30/8/2005
	11,96

	30/8/2005
	98,00

	30/8/2005
	129,00

	30/8/2005
	134,99

	30/8/2005
	60,00

	31/8/2005
	200,00

	31/8/2005
	200,00

	31/8/2005
	200,00

	31/8/2005
	400,00

	31/8/2005
	400,00

	2/9/2005
	6,65

	6/9/2005
	9,00

	6/9/2005
	11,50

	6/9/2005
	9,00

	6/9/2005
	8,15

	6/9/2005
	7,50

	6/9/2005
	14,50

	6/9/2005
	7,25

	9/9/2005
	151,00

	9/9/2005
	28,60

	9/9/2005
	7,50

	9/9/2005
	5,81

	9/9/2005
	17,00

	9/9/2005
	55,00

	9/9/2005
	17,50

	9/9/2005
	40,00

	9/9/2005
	64,05

	9/9/2005
	12,00

	9/9/2005
	7,50

	9/9/2005
	21,00

	9/9/2005
	55,00

	9/9/2005
	14,00

	13/9/2005
	275,00

	13/9/2005
	13,30

	13/9/2005
	28,60

	22/9/2005
	10,50

	30/9/2005
	200,00

	30/9/2005
	600,00

	30/9/2005
	400,00

	30/9/2005
	200,00

	30/9/2005
	200,00

	30/9/2005
	11,40

	30/9/2005
	14,45

	30/9/2005
	14,50

	3/10/2005
	1.332,00

	5/10/2005
	19,00

	5/10/2005
	6,48

	5/10/2005
	25,00

	5/10/2005
	1.800,00

	7/10/2005
	290,00

	7/10/2005
	780,00

	7/10/2005
	120,00

	7/10/2005
	50,00

	7/10/2005
	10,00

	7/10/2005
	120,00

	10/10/2005
	297,01

	20/10/2005
	7.000,00

	27/10/2005
	6,50

	27/10/2005
	10,00

	27/10/2005
	11,00

	27/10/2005
	15,00

	27/10/2005
	28,10

	27/10/2005
	293,92

	27/10/2005
	7.000,00

	27/10/2005
	28,39

	27/10/2005
	23,00

	31/10/2005
	0,12

	1/11/2005
	31,84

	1/11/2005
	22,00

	1/11/2005
	4,00

	1/11/2005
	7,45

	4/11/2005
	250,00

	4/11/2005
	29,90

	4/11/2005
	20,00

	14/11/2005
	60,00

	16/11/2005
	1.000,00

	16/11/2005
	200,00

	16/11/2005
	200,00

	21/11/2005
	8,23

	21/11/2005
	50,00

	28/11/2005
	9.379,17

	29/11/2005
	10,00

	30/11/2005
	10,00

	30/11/2005
	10,60

	30/11/2005
	13,70

	30/11/2005
	8,00

	30/11/2005
	5,00

	1/12/2005
	11,00

	1/12/2005
	11,88

	28/12/2005
	100,00

	9/2/2005
	24,00

	11/2/2005
	30,92

	18/2/2005
	14,28

	25/2/2005
	7,92

	4/3/2005
	23,31

	8/3/2005
	12,00

	11/3/2005
	18,79

	18/3/2005
	19,70

	24/3/2005
	2,59

	30/3/2005
	16,00

	31/3/2005
	0,13

	31/3/2005
	9,94

	1/4/2005
	25,56

	8/4/2005
	44,77

	15/4/2005
	8,81

	15/4/2005
	16,00

	22/4/2005
	16,26

	29/4/2005
	1,90

	29/4/2005
	0,31

	6/5/2005
	21,34

	10/5/2005
	20,00

	13/5/2005
	32,58

	17/5/2005
	20,00

	20/5/2005
	47,42

	20/5/2005
	20,00

	27/5/2005
	20,40

	31/5/2005
	0,48

	31/5/2005
	36,81

	2/6/2005
	14,00

	2/6/2005
	0,35

	3/6/2005
	16,45

	6/6/2005
	12,00

	10/6/2005
	38,21

	17/6/2005
	1,90

	24/6/2005
	1,63

	1/7/2005
	48,07

	7/7/2005
	48,00

	8/7/2005
	39,02

	15/7/2005
	14,10

	22/7/2005
	8,87

	29/7/2005
	31,98

	5/8/2005
	18,76

	12/8/2005
	11,57

	19/8/2005
	1,21

	26/8/2005
	1,90

	31/8/2005
	0,03

	31/8/2005
	2,52

	2/9/2005
	60,38

	2/9/2005
	20,00

	9/9/2005
	12,14

	16/9/2005
	20,71

	22/9/2005
	5,00

	30/9/2005
	22,81

	30/9/2005
	0,05

	30/9/2005
	3,98

	7/10/2005
	78,72

	7/10/2005
	0,50

	7/10/2005
	12,00

	10/10/2005
	20,00

	11/10/2005
	0,50

	14/10/2005
	66,62

	21/10/2005
	1,49

	28/10/2005
	30,40

	31/10/2005
	9,27

	3/11/2005
	20,00

	4/11/2005
	103,33

	7/11/2005
	12,00

	8/11/2005
	20,00

	11/11/2005
	5,93

	18/11/2005
	20,96

	25/11/2005
	1,30

	30/11/2005
	0,11

	30/11/2005
	8,59

	2/12/2005
	80,65

	6/12/2005
	12,00

	6/12/2005
	20,00

	9/12/2005
	41,34

	16/12/2005
	32,58

	23/12/2005
	0,19

	30/12/2005
	0,93

	30/12/2005
	0,03

	30/12/2005
	2,90

	6/1/2006
	34,40

	6/1/2006
	15,00

	6/1/2006
	0,35

	13/1/2006
	0,05

	23/1/2006
	15,00

	23/1/2006
	0,35

	24/1/2006
	36,00

	27/1/2006
	0,23

	31/1/2006
	0,98

	31/1/2006
	101,64

	10/2/2005
	150,00

	10/2/2005
	544,96

	10/2/2005
	606,96

	10/2/2005
	107,00

	10/2/2005
	251,00

	10/2/2005
	330,00

	10/2/2005
	63,90

	10/2/2005
	155,00

	10/2/2005
	515,00

	10/2/2005
	56,00

	10/2/2005
	50,00

	1/3/2005
	681,00

	2/3/2005
	287,00

	7/3/2005
	42,75

	11/3/2005
	32,00

	17/3/2005
	31,50

	28/3/2005
	128,00

	28/3/2005
	202,00

	15/4/2005
	315,00

	20/4/2005
	22,50

	5/5/2005
	112,00

	18/5/2005
	5,75

	18/5/2005
	108,00

	23/5/2005
	3,09

	23/5/2005
	12,00

	23/5/2005
	8,00

	23/5/2005
	4,00

	24/6/2005
	4,50

	27/6/2005
	417,00

	4/7/2005
	23,00

	8/7/2005
	215,00

	9/8/2005
	45,00

	9/9/2005
	6,99

	30/9/2005
	80,00

	10/10/2005
	10,00

	25/11/2005
	50,00

	25/11/2005
	320,20

	25/11/2005
	332,00

	29/11/2005
	20,00

	29/11/2005
	25,00

	29/11/2005
	23,00

	29/11/2005
	350,00

9.3. autorizar, desde logo, nos termos do art. 28, inciso II, da Lei 8.443/1992, a cobrança judicial das dívidas caso não atendidas as notificações;
9.4. autorizar, caso requerido e se o processo não tiver sido remetido para cobrança judicial, o pagamento das dívidas em até 36 (trinta e seis) parcelas mensais e consecutivas, nos termos do art. 26 da Lei 8.443/1992 c/c o art. 217 do Regimento Interno/TCU, fixando-se o vencimento da primeira parcela em quinze dias, a contar do recebimento da notificação, e o das demais a cada trinta dias, devendo incidir sobre cada valor mensal os correspondentes acréscimos legais, na forma prevista na legislação em vigor, alertando-os que a inadimplência de qualquer parcela acarretará o vencimento antecipado do saldo devedor;
9.5. com fundamento no art. 16, § 3º, da Lei 8.443/1992, c/c art. 209, § 7º, do Regimento Interno do TCU, remeter cópia deste acórdão à Procuradoria da República no Rio Grande do Sul, para adoção das medidas que entender cabíveis;
9.6. dar ciência deste acórdão à Secretaria Especial do Desenvolvimento Social e aos responsáveis.

Tomada de Contas Especial instaurada pela Secretaria Especial do Desenvolvimento Social em razão da não comprovação da regular aplicação dos recursos repassados por intermédio do Convênio 188/2004 (Siafi 517040), celebrado para o apoio ao desenvolvimento socialmente sustentado dos agricultores familiares da região das Missões, no estado do Rio Grande do Sul.

Segunda Câmara

Secretaria Especial do Desenvolvimento Social.

3. Responsáveis: Ademar Oscar Olsson (XXX.560.750-XX); Associação dos Sindicatos dos Trabalhadores Rurais Fronteiriços (94.438.447/0001-90); Darci Antônio Colbek (XXX.093.460-XX).

13.1. Ministros presentes: Augusto Nardes (na Presidência), Aroldo Cedraz, Raimundo Carreiro e Bruno Dantas (Relator).
13.2. Ministros-Substitutos presentes: Marcos Bemquerer Costa e André Luís de Carvalho.

BRUNO DANTAS

Por registrar as principais ocorrências do processo até o momento, resumindo os fundamentos das peças acostadas aos autos, adoto como relatório, com os ajustes necessários, a instrução da secretaria responsável pela análise da demanda (peça 152) , a qual contou com a anuência do corpo diretivo da unidade (peças 153 e 154) :
"INTRODUÇÃO
1. Cuidam os autos de tomada de contas especial instaurada por Secretaria Especial do Desenvolvimento Social, em desfavor de Darci Antonio Colbek (CPF: XXX.093.460-XX) , gestão 6/2/2004 a 5/2/2005, Ademar Oscar Olsson (CPF: XXX.560.750-XX) , gestão 6/2/2005 a 5/2/2006, e Associação dos Sindicatos dos Trab Rurais Fronteiriços (CNPJ: 94.438.447/0001-90) , em razão de não comprovação da regular aplicação dos recursos repassados pela União realizadas por meio do Convênio 188/2004, registro Siafi 517040, (peça 7) firmado entre o Ministério do Desenvolvimento Social e Combate à Fome e a Associação dos Sindicatos dos Trabalhadores Rurais Fronteiriços, e que tinha por objeto o apoio ao desenvolvimento socialmente sustentado dos agricultores familiares da região das Missões, no estado do Rio Grande do Sul, com vistas ao desenvolvimento da cadeia produtiva da cana de açúcar, e estímulo da produção de autoconsumo e formação em educação alimentar, buscando o resgate dos alimentos locais. 
HISTÓRICO
2. Em 19/12/2017, com fundamento na IN/TCU 71/2012, alterada pela IN/TCU 76/2016 e DN/TCU 155/2016, o dirigente da Secretaria Especial do Desenvolvimento Social autorizou a instauração da tomada de contas especial (peça 106) . O processo foi registrado no sistema e-TCE com o número 391/2018.
3. O Convênio 188/2004, registro Siafi 517040, foi firmado no valor de R$ 335.784,00, sendo R$ 301.954,00 à conta do concedente e R$ 33.830,00 referentes à contrapartida do convenente. Teve vigência de 22/12/2004 a 21/12/2005, com prazo para apresentação da prestação de contas em 19/2/2006. Os repasses efetivos da União totalizaram R$ 301.954,00 (peça 9) .
4. A prestação de contas e complementações enviadas foram analisadas por meio dos documentos constantes nas peças 5, 52, 53, 54, 62, 73, 78, 82, 83, 93 e 94.
5. O fundamento para a instauração da Tomada de Contas Especial, conforme consignado na matriz de responsabilização elaborada pelo tomador de contas, foi a constatação da seguinte irregularidade: 
'a não apresentação de  documentos complementares mediante a comprovação fiscal dos gastos, mediante documentos inválidos apresentados como comprovante despesa, comprovante não discrimina qual é a despesa, impossibilitando o vínculo entre o nexo e a causalidade do gasto com o instrumento firmado, gastos não previstos no plano de trabalho, comprovantes não apresentados, comprovantes de despesas sem data, sem numeração e sem identificação do credor impossibilitando o vínculo entre o nexo e a causalidade do gasto com o instrumento firmado, taxas e tarifas bancárias, cheques nominal a pessoa jurídica diferente da apresentada nos comprovante de despesas, e reprovação da etapa 5.3, na análise técnica quanto a ausência da elaboração do vídeo, contento roteiro e montagem, filmagem e do uso de equipamentos e acessórios.'
6. Os responsáveis arrolados na fase interna foram devidamente comunicados e, diante da ausência de justificativas suficientes para elidir a irregularidade e da não devolução dos recursos, instaurou-se a tomada de contas especial.
7. No relatório (peça 120) , o tomador de contas concluiu que o prejuízo importaria no valor original de R$ 105.683,26, imputando-se a responsabilidade a Darci Antonio Colbek, Presidente da Associação dos Sindicatos dos Trabalhadores Rurais Fronteiriços - ASTRF, no período de 22/12/2004 a 21/12/2005, na condição de gestor dos recursos, Ademar Oscar Olsson, Presidente da Associação dos Sindicatos dos Trabalhadores Rurais Fronteiriços - ASTRF, no período de 6/2/2005 a 5/2/2006, na condição de gestor dos recursos e a Associação dos Sindicatos dos Trabalhadores Rurais Fronteiriços, na condição de convenente. 
8. Em 4/7/2019, a Controladoria-Geral da União emitiu o relatório de auditoria (peça 121) , em concordância com o relatório do tomador de contas. O certificado de auditoria e o parecer do dirigente do órgão de controle interno concluíram pela irregularidade das presentes contas (peças 122 e 123) .
9. Em 23/7/2019, o ministro responsável pela área atestou haver tomado conhecimento das conclusões contidas no relatório e certificado de auditoria, bem como do parecer conclusivo do dirigente do órgão de controle interno, manifestando-se pela irregularidade das contas, e determinou o encaminhamento do processo ao Tribunal de Contas da União (peça 124) .
10. Na instrução inicial (peça 127) , analisando-se os documentos nos autos, concluiu-se pela necessidade de realização de citação para as seguintes irregularidades: 
10.1. Irregularidade 1: ausência parcial de documentação de prestação de contas dos recursos federais repassados à Associação dos Sindicatos dos Trabalhadores Rurais Fronteiriços - ASTR, em conformidade como projeto 'Construindo Segurança Alimentar nas Missões do Rio Grande do Sul', no âmbito do Programa Fome Zero.
10.1.1. Evidências da irregularidade: documentos técnicos presentes nas peças 9, 16, 17, 18, 51, 53, 54, 60, 62, 63, 73, 78, 79, 82, 83, 94 e 103.
10.1.2. Normas infringidas: Art. 37, caput, c/c o art. 70, parágrafo único, da Constituição da República Federativa do Brasil, art. 93 do Decreto-lei 200/1967; art. 66, caput, do Decreto 93.872/1986, Cláusula Décima do Termo de Convênio 188/2004.
10.2. Débito relacionado aos responsáveis Darci Antônio Colbek (CPF: XXX.093.460-XX) e Associação dos Sindicatos dos Trabalhadores Rurais Fronteiriços (CNPJ: 94.438.447/0001-90) :
	Data de ocorrência
	Valor histórico (R$) 
	Identificador da parcela

	3/2/2005
	4.290,00
	D4

10.2.1. Cofre credor: Tesouro Nacional.
10.2.2. Responsável: Associação dos Sindicatos dos Trabalhadores Rurais Fronteiriços (CNPJ: 94.438.447/0001-90) .
10.2.2.1. Conduta: apresentar de forma incompleta a documentação relativa à prestação de contas dos recursos federais repassados por meio do instrumento em questão.
10.2.2.2. Nexo de causalidade: A apresentação incompleta da documentação da prestação de contas impediu a comprovação da regular aplicação dos recursos federais repassados, no âmbito do instrumento em questão, resultando em presunção de dano ao erário.
10.2.2.3. Culpabilidade: Não há excludentes de ilicitude, de culpabilidade e de punibilidade; é razoável supor que o administrador responsável pela pessoa jurídica tinha consciência da ilicitude de sua conduta; era exigível conduta diversa da praticada, qual seja, apresentar a prestação de contas contendo todos os documentos necessários à comprovação da regular aplicação dos recursos federais repassados, conforme estabelecido nas normas aplicáveis. 
10.2.3. Responsável: Darci Antônio Colbek (CPF: XXX.093.460-XX) .
10.2.3.1. Conduta: apresentar de forma incompleta a documentação relativa à prestação de contas dos recursos federais repassados por meio do instrumento em questão.
10.2.3.2. Nexo de causalidade: a apresentação incompleta da documentação da prestação de contas impediu a comprovação da regular aplicação dos recursos federais repassados, no âmbito do instrumento em questão, resultando em presunção de dano ao erário.
10.2.3.3. Culpabilidade: Não há excludentes de ilicitude, de culpabilidade e de punibilidade; é razoável supor que o responsável tinha consciência da ilicitude de sua conduta; era exigível conduta diversa da praticada, qual seja, apresentar a prestação de contas contendo todos os documentos necessários à comprovação da regular aplicação dos recursos federais repassados, conforme estabelecido nas normas aplicáveis. 
10.3. Débitos relacionados aos responsáveis Associação dos Sindicatos dos Trabalhadores Rurais Fronteiriços (CNPJ: 94.438.447/0001-90) e Ademar Oscar Olsson (CPF: XXX.560.750-XX) :
	Data de ocorrência
	Valor histórico (R$) 
	Identificador da parcela

	23/5/2005
	300,00
	D162

	24/6/2005
	200,00
	D196

	2/8/2005
	20,00
	D249

	5/10/2005
	7,50
	D333

	5/10/2005
	7,00
	D332

	30/11/2005
	7,90
	D395

	9/9/2005
	151,00
	D424

	20/10/2005
	7.000,00
	D425

	28/11/2005
	9.379,17
	D426

10.3.1. Cofre credor: Tesouro Nacional.
10.3.2. Responsável: Associação dos Sindicatos dos Trabalhadores Rurais Fronteiriços (CNPJ: 94.438.447/0001-90) .
10.3.2.1. Conduta: apresentar de forma incompleta a documentação relativa à prestação de contas dos recursos federais repassados por meio do instrumento em questão.
10.3.2.2. Nexo de causalidade: a apresentação incompleta da documentação da prestação de contas impediu a comprovação da regular aplicação dos recursos federais repassados, no âmbito do instrumento em questão, resultando em presunção de dano ao erário.
10.3.2.3. Culpabilidade: não há excludentes de ilicitude, de culpabilidade e de punibilidade; é razoável supor que o administrador responsável pela pessoa jurídica tinha consciência da ilicitude de sua conduta; era exigível conduta diversa da praticada, qual seja, apresentar a prestação de contas contendo todos os documentos necessários à comprovação da regular aplicação dos recursos federais repassados, conforme estabelecido nas normas aplicáveis. 
10.3.3. Responsável: Ademar Oscar Olsson (CPF: XXX.560.750-XX) .
10.3.3.1. Conduta: apresentar de forma incompleta a documentação relativa à prestação de contas dos recursos federais repassados por meio do instrumento em questão.
10.3.3.2. Nexo de causalidade: a apresentação incompleta da documentação da prestação de contas impediu a comprovação da regular aplicação dos recursos federais repassados, no âmbito do instrumento em questão, resultando em presunção de dano ao erário.
10.3.3.3. Culpabilidade: não há excludentes de ilicitude, de culpabilidade e de punibilidade; é razoável supor que o responsável tinha consciência da ilicitude de sua conduta; era exigível conduta diversa da praticada, qual seja, apresentar a prestação de contas contendo todos os documentos necessários à comprovação da regular aplicação dos recursos federais repassados, conforme estabelecido nas normas aplicáveis. 
11. Encaminhamento: citação.
11.1. Irregularidade 2: divergência total ou parcial entre a movimentação financeira e os documentos de despesa apresentados, no âmbito do Convênio 188/2004.
11.1.1. Evidências da irregularidade: documentos técnicos presentes nas peças 9, 17, 18, 82, 83, 94 e 103.
11.1.2. Normas infringidas: Art. 37, caput, c/c o art. 70, parágrafo único, da Constituição da República Federativa do Brasil; art. 93, do Decreto-lei 200/1967; art. 66, do Decreto 93.872/1986.
11.2. Débitos relacionados aos responsáveis Darci Antônio Colbek (CPF: XXX.093.460-XX) e Associação dos Sindicatos dos Trabalhadores Rurais Fronteiriços (CNPJ: 94.438.447/0001-90) :
	Data de ocorrência
	Valor histórico (R$) 
	Identificador da parcela

	4/2/2005
	19,50
	D5

	4/2/2005
	28,00
	D6

11.2.1. Cofre credor: Tesouro Nacional.
11.2.2. Responsável: Associação dos Sindicatos dos Trabalhadores Rurais Fronteiriços (CNPJ: 94.438.447/0001-90) .
11.2.2.1. Conduta: apresentar comprovantes de despesas sem correspondência com a movimentação financeira dos recursos repassados no âmbito do instrumento em questão.
11.2.2.2. Nexo de causalidade: A apresentação de comprovantes de despesas sem correspondência com a movimentação financeira dos recursos federais repassados no âmbito do instrumento em questão impediu o estabelecimento do nexo causal entre os referidos recursos e as despesas apresentadas, resultando na impugnação das despesas e, consequentemente, em presunção de dano ao erário.
11.2.2.3. Culpabilidade: não há excludentes de ilicitude, de culpabilidade e de punibilidade; é razoável supor que o administrador responsável pela pessoa jurídica tinha consciência da ilicitude de sua conduta; era exigível conduta diversa da praticada, qual seja, comprovar a compatibilidade entre as despesas realizadas e a movimentação financeira dos recursos repassados no âmbito do instrumento. 
11.2.3. Responsável: Darci Antônio Colbek (CPF: XXX.093.460-XX) .
11.2.3.1. Conduta: apresentar comprovantes de despesas sem correspondência com a movimentação financeira dos recursos repassados no âmbito do instrumento em questão.
11.2.3.2. Nexo de causalidade: A apresentação de comprovantes de despesas sem correspondência com a movimentação financeira dos recursos federais repassados no âmbito do instrumento em questão impediu o estabelecimento do nexo causal entre os referidos recursos e as despesas apresentadas, resultando na impugnação das despesas e, consequentemente, em presunção de dano ao erário.
11.2.3.3. Culpabilidade: não há excludentes de ilicitude, de culpabilidade e de punibilidade; é razoável supor que o responsável tinha consciência da ilicitude de sua conduta; era exigível conduta diversa da praticada, qual seja, comprovar a compatibilidade entre as despesas realizadas e a movimentação financeira dos recursos repassados no âmbito do instrumento. 
11.3. Débitos relacionados aos responsáveis Associação dos Sindicatos dos Trab Rurais Fronteiricos (CNPJ: 94.438.447/0001-90) e Ademar Oscar Olsson (CPF: XXX.560.750-XX) :
	Data de ocorrência
	Valor histórico (R$) 
	Identificador da parcela

	6/2/2005
	22.790,44
	D8

	23/2/2005
	12,00
	D25

	23/2/2005
	20,00
	D24

	23/2/2005
	5,70
	D23

	1/3/2005
	32,00
	D27

	1/3/2005
	10,40
	D29

	1/3/2005
	77,00
	D30

	1/3/2005
	11,00
	D31

	2/3/2005
	120,00
	D33

	3/3/2005
	10,50
	D34

	3/3/2005
	611,00
	D35

	7/3/2005
	124,50
	D38

	9/3/2005
	200,00
	D40

	10/3/2005
	258,12
	D41

	10/3/2005
	13,30
	D42

	11/3/2005
	11,00
	D44

	11/3/2005
	4,57
	D47

	11/3/2005
	7,00
	D46

	17/3/2005
	6,85
	D49

	17/3/2005
	9,00
	D50

	17/3/2005
	99,00
	D51

	28/3/2005
	10,00
	D58

	28/3/2005
	26,95
	D59

	28/3/2005
	8,50
	D57

	28/3/2005
	6,00
	D56

	4/4/2005
	10,50
	D66

	4/4/2005
	38,00
	D67

	4/4/2005
	15,40
	D64

	4/4/2005
	50,00
	D65

	11/4/2005
	21,50
	D71

	11/4/2005
	20,00
	D69

	11/4/2005
	13,00
	D70

	14/4/2005
	320,00
	D73

	14/4/2005
	210,00
	D74

	14/4/2005
	190,00
	D72

	20/4/2005
	6,90
	D78

	2/5/2005
	20,00
	D83

	2/5/2005
	12,00
	D84

	2/5/2005
	5,00
	D85

	2/5/2005
	15,00
	D86

	2/5/2005
	5,40
	D87

	2/5/2005
	10,00
	D88

	3/5/2005
	22,08
	D89

	5/5/2005
	48,00
	D90

	5/5/2005
	26,00
	D95

	5/5/2005
	7,00
	D92

	5/5/2005
	7,50
	D93

	5/5/2005
	25,00
	D91

	6/5/2005
	94,00
	D105

	6/5/2005
	151,20
	D106

	6/5/2005
	200,00
	D107

	6/5/2005
	200,00
	D108

	6/5/2005
	200,00
	D109

	6/5/2005
	200,00
	D110

	6/5/2005
	200,00
	D111

	6/5/2005
	200,00
	D112

	6/5/2005
	200,00
	D113

	6/5/2005
	200,00
	D114

	6/5/2005
	200,00
	D115

	6/5/2005
	200,00
	D116

	6/5/2005
	14,00
	D117

	6/5/2005
	24,00
	D118

	6/5/2005
	5,00
	D119

	6/5/2005
	200,00
	D120

	6/5/2005
	100,00
	D121

	6/5/2005
	200,00
	D122

	6/5/2005
	200,00
	D123

	6/5/2005
	200,00
	D124

	6/5/2005
	200,00
	D96

	6/5/2005
	200,00
	D97

	6/5/2005
	60,00
	D98

	6/5/2005
	200,00
	D99

	6/5/2005
	200,00
	D100

	6/5/2005
	200,00
	D101

	6/5/2005
	176,99
	D102

	6/5/2005
	7,00
	D103

	16/5/2005
	7,35
	D128

	16/5/2005
	8,00
	D127

	16/5/2005
	19,50
	D129

	17/5/2005
	50,00
	D130

	20/5/2005
	20,00
	D137

	20/5/2005
	100,00
	D134

	23/5/2005
	5,00
	D147

	23/5/2005
	8,50
	D142

	23/5/2005
	14,00
	D141

	23/5/2005
	9,00
	D140

	23/5/2005
	10,00
	D139

	23/5/2005
	9,00
	D138

	23/5/2005
	16,00
	D148

	23/5/2005
	5,50
	D151

	23/5/2005
	10,00
	D152

	23/5/2005
	20,32
	D153

	23/5/2005
	17,00
	D154

	23/5/2005
	7,50
	D155

	23/5/2005
	7,75
	D157

	23/5/2005
	8,00
	D158

	23/5/2005
	3,10
	D159

	23/5/2005
	140,00
	D160

	23/5/2005
	95,00
	D161

	23/5/2005
	49,00
	D163

	23/5/2005
	7,00
	D164

	23/5/2005
	115,43
	D165

	23/5/2005
	67,61
	D166

	23/5/2005
	29,52
	D167

	23/5/2005
	146,00
	D168

	23/5/2005
	60,80
	D169

	23/5/2005
	8,00
	D150

	23/5/2005
	33,00
	D149

	1/6/2005
	19,50
	D173

	3/6/2005
	10,00
	D177

	3/6/2005
	10,00
	D176

	3/6/2005
	10,00
	D181

	3/6/2005
	4,15
	D179

	3/6/2005
	9,50
	D180

	6/6/2005
	120,00
	D186

	6/6/2005
	18,00
	D184

	6/6/2005
	9,24
	D185

	6/6/2005
	9,00
	D183

	7/6/2005
	12,65
	D188

	7/6/2005
	5,00
	D187

	22/6/2005
	124,20
	D191

	22/6/2005
	9,50
	D192

	22/6/2005
	8,30
	D193

	24/6/2005
	10,00
	D199

	24/6/2005
	9,30
	D198

	24/6/2005
	11,32
	D197

	24/6/2005
	9,00
	D195

	27/6/2005
	23,30
	D202

	29/6/2005
	8,50
	D203

	29/6/2005
	100,00
	D204

	29/6/2005
	21,00
	D205

	29/6/2005
	5,00
	D206

	29/6/2005
	9,00
	D207

	29/6/2005
	9,00
	D208

	4/7/2005
	5,00
	D213

	4/7/2005
	10,96
	D211

	5/7/2005
	42,60
	D220

	5/7/2005
	6,20
	D221

	5/7/2005
	8,00
	D218

	5/7/2005
	20,00
	D217

	5/7/2005
	27,00
	D216

	5/7/2005
	19,50
	D214

	5/7/2005
	8,00
	D215

	5/7/2005
	19,00
	D219

	6/7/2005
	200,00
	D222

	6/7/2005
	400,00
	D223

	6/7/2005
	200,00
	D227

	6/7/2005
	200,00
	D226

	6/7/2005
	200,00
	D225

	6/7/2005
	400,00
	D224

	12/7/2005
	108,00
	D232

	12/7/2005
	18,00
	D231

	12/7/2005
	82,00
	D233

	12/7/2005
	80,00
	D234

	22/7/2005
	10,00
	D236

	22/7/2005
	10,00
	D237

	29/7/2005
	5,60
	D239

	29/7/2005
	400,00
	D240

	29/7/2005
	200,00
	D241

	29/7/2005
	600,00
	D242

	29/7/2005
	200,00
	D243

	29/7/2005
	200,00
	D244

	29/7/2005
	400,00
	D245

	29/7/2005
	400,00
	D246

	1/8/2005
	18,25
	D248

	4/8/2005
	1.500,00
	D250

	4/8/2005
	1.500,00
	D251

	29/8/2005
	20,00
	D266

	29/8/2005
	26,19
	D264

	29/8/2005
	60,50
	D263

	29/8/2005
	5,90
	D262

	29/8/2005
	14,90
	D261

	29/8/2005
	29,29
	D260

	29/8/2005
	6,25
	D259

	29/8/2005
	5,25
	D258

	29/8/2005
	45,00
	D257

	29/8/2005
	22,00
	D265

	30/8/2005
	12,00
	D270

	30/8/2005
	9,00
	D269

	30/8/2005
	108,13
	D268

	30/8/2005
	5,20
	D267

	30/8/2005
	21,00
	D271

	30/8/2005
	7,85
	D277

	30/8/2005
	11,96
	D276

	30/8/2005
	98,00
	D275

	30/8/2005
	129,00
	D274

	30/8/2005
	134,99
	D273

	30/8/2005
	60,00
	D272

	31/8/2005
	200,00
	D278

	31/8/2005
	200,00
	D279

	31/8/2005
	200,00
	D280

	31/8/2005
	400,00
	D281

	31/8/2005
	400,00
	D282

	2/9/2005
	6,65
	D285

	6/9/2005
	9,00
	D293

	6/9/2005
	11,50
	D292

	6/9/2005
	9,00
	D291

	6/9/2005
	8,15
	D290

	6/9/2005
	7,50
	D289

	6/9/2005
	14,50
	D288

	6/9/2005
	7,25
	D294

	9/9/2005
	151,00
	D309

	9/9/2005
	28,60
	D295

	9/9/2005
	7,50
	D296

	9/9/2005
	5,81
	D297

	9/9/2005
	17,00
	D298

	9/9/2005
	55,00
	D299

	9/9/2005
	17,50
	D300

	9/9/2005
	40,00
	D301

	9/9/2005
	64,05
	D302

	9/9/2005
	12,00
	D303

	9/9/2005
	7,50
	D304

	9/9/2005
	21,00
	D305

	9/9/2005
	55,00
	D306

	9/9/2005
	14,00
	D307

	13/9/2005
	275,00
	D313

	13/9/2005
	13,30
	D312

	13/9/2005
	28,60
	D311

	22/9/2005
	10,50
	D315

	30/9/2005
	200,00
	D327

	30/9/2005
	600,00
	D326

	30/9/2005
	400,00
	D328

	30/9/2005
	200,00
	D324

	30/9/2005
	200,00
	D323

	30/9/2005
	11,40
	D317

	30/9/2005
	14,45
	D318

	30/9/2005
	14,50
	D319

	3/10/2005
	1.332,00
	D329

	5/10/2005
	19,00
	D331

	5/10/2005
	6,48
	D330

	5/10/2005
	25,00
	D335

	5/10/2005
	1.800,00
	D334

	7/10/2005
	290,00
	D340

	7/10/2005
	780,00
	D339

	7/10/2005
	120,00
	D338

	7/10/2005
	50,00
	D337

	7/10/2005
	10,00
	D336

	7/10/2005
	120,00
	D342

	10/10/2005
	297,01
	D346

	20/10/2005
	7.000,00
	D350

	27/10/2005
	6,50
	D355

	27/10/2005
	10,00
	D356

	27/10/2005
	11,00
	D357

	27/10/2005
	15,00
	D358

	27/10/2005
	28,10
	D359

	27/10/2005
	293,92
	D360

	27/10/2005
	7.000,00
	D354

	27/10/2005
	28,39
	D352

	27/10/2005
	23,00
	D353

	31/10/2005
	0,12
	D362

	1/11/2005
	31,84
	D366

	1/11/2005
	22,00
	D365

	1/11/2005
	4,00
	D364

	1/11/2005
	7,45
	D367

	4/11/2005
	250,00
	D371

	4/11/2005
	29,90
	D370

	4/11/2005
	20,00
	D369

	14/11/2005
	60,00
	D376

	16/11/2005
	1.000,00
	D377

	16/11/2005
	200,00
	D378

	16/11/2005
	200,00
	D379

	21/11/2005
	8,23
	D381

	21/11/2005
	50,00
	D382

	28/11/2005
	9.379,17
	D387

	29/11/2005
	10,00
	D392

	30/11/2005
	10,00
	D393

	30/11/2005
	10,60
	D394

	30/11/2005
	13,70
	D396

	30/11/2005
	8,00
	D397

	30/11/2005
	5,00
	D398

	1/12/2005
	11,00
	D401

	1/12/2005
	11,88
	D402

	28/12/2005
	100,00
	D409

11.3.1. Cofre credor: Tesouro Nacional.
11.3.2. Responsável: Associação dos Sindicatos dos Trabalhadores Rurais Fronteiriços (CNPJ: 94.438.447/0001-90) .
11.3.2.1. Conduta: apresentar comprovantes de despesas sem correspondência com a movimentação financeira dos recursos repassados no âmbito do instrumento em questão.
11.3.2.2. Nexo de causalidade: A apresentação de comprovantes de despesas sem correspondência com a movimentação financeira dos recursos federais repassados no âmbito do instrumento em questão impediu o estabelecimento do nexo causal entre os referidos recursos e as despesas apresentadas, resultando na impugnação das despesas e, consequentemente, em presunção de dano ao erário.
11.3.2.3. Culpabilidade: não há excludentes de ilicitude, de culpabilidade e de punibilidade; é razoável supor que o administrador responsável pela pessoa jurídica tinha consciência da ilicitude de sua conduta; era exigível conduta diversa da praticada, qual seja, comprovar a compatibilidade entre as despesas realizadas e a movimentação financeira dos recursos repassados no âmbito do instrumento. 
11.3.3. Responsável: Ademar Oscar Olsson (CPF: XXX.560.750-XX) .
11.3.3.1. Conduta: apresentar comprovantes de despesas sem correspondência com a movimentação financeira dos recursos repassados no âmbito do instrumento em questão.
11.3.3.2. Nexo de causalidade: A apresentação de comprovantes de despesas sem correspondência com a movimentação financeira dos recursos federais repassados no âmbito do instrumento em questão impediu o estabelecimento do nexo causal entre os referidos recursos e as despesas apresentadas, resultando na impugnação das despesas e, consequentemente, em presunção de dano ao erário.
11.3.3.3. Culpabilidade: não há excludentes de ilicitude, de culpabilidade e de punibilidade; é razoável supor que o responsável tinha consciência da ilicitude de sua conduta; era exigível conduta diversa da praticada, qual seja, comprovar a compatibilidade entre as despesas realizadas e a movimentação financeira dos recursos repassados no âmbito do instrumento. 
12. Encaminhamento: citação.
12.1. Irregularidade 3: pagamento indevido de tarifas bancárias, no âmbito do Convênio 188/2004.
12.1.1. Evidências da irregularidade: documentos técnicos presentes nas peças 17 e 18.
12.1.2. Normas infringidas: Acórdão 912/2014-TCU-Plenário, 6.197/2016-TCU-1ª Câmara, 4.661/2017-TCU-1ª Câmara, todos da relatoria do Ministro Benjamin Zymler, e Acórdão 7596/2017-TCU-Segunda Câmara, da relatoria do Ministro Augusto Nardes. Art 37, caput, c/c o art. 70, da Constituição da República Federativa do Brasil, art. 93 do Decreto-lei 200/1967, art. 66, do Decreto 93.872/1986.
12.2. Débitos relacionados aos responsáveis Darci Antônio Colbek (CPF: XXX.093.460-XX) e Associação dos Sindicatos dos Trabalhadores Rurais Fronteiriços (CNPJ: 94.438.447/0001-90) :
	Data de ocorrência
	Valor histórico (R$) 
	Identificador da parcela

	7/1/2005
	48,00
	D1

	14/1/2005
	0,18
	D2

	21/1/2005
	999,40
	D3

	4/2/2005
	7,60
	D7

12.2.1. Cofre credor: Tesouro Nacional.
12.2.2. Responsável: Associação dos Sindicatos dos Trabalhadores Rurais Fronteiriços (CNPJ: 94.438.447/0001-90) .
12.2.2.1. Conduta: pagar indevidamente tarifas bancárias decorrentes de movimentação anormal da conta específica do instrumento em questão.
12.2.2.2. Nexo de causalidade: O pagamento indevido de tarifas bancárias resultou na realização de despesas incompatíveis com o objetivo do instrumento em questão, acarretando dano ao erário.
12.2.2.3. Culpabilidade: não há excludentes de ilicitude, de culpabilidade e de punibilidade; é razoável supor que o administrador responsável pela pessoa jurídica tinha consciência da ilicitude de sua conduta; era exigível conduta diversa da praticada, qual seja, utilizar os recursos federais recebidos só apenas para o pagamento de tarifas bancárias decorrentes de serviços bancários necessários e inevitáveis para a manutenção da conta corrente específica e para a execução do objeto do ajuste. 
12.2.3. Responsável: Darci Antônio Colbek (CPF: XXX.093.460-XX) .
12.2.3.1. Conduta: pagar indevidamente tarifas bancárias decorrentes de movimentação anormal da conta específica do instrumento em questão.
12.2.3.2. Nexo de causalidade: O pagamento indevido de tarifas bancárias resultou na realização de despesas incompatíveis com o objetivo do instrumento em questão, acarretando dano ao erário.
12.2.3.3. Culpabilidade: não há excludentes de ilicitude, de culpabilidade e de punibilidade; é razoável supor que o responsável tinha consciência da ilicitude de sua conduta; era exigível conduta diversa da praticada, qual seja, utilizar os recursos federais recebidos só apenas para o pagamento de tarifas bancárias decorrentes de serviços bancários necessários e inevitáveis para a manutenção da conta corrente específica e para a execução do objeto do ajuste. 
12.3. Débitos relacionados aos responsáveis Associação dos Sindicatos dos Trabalhadores Rurais Fronteiriços (CNPJ: 94.438.447/0001-90) e Ademar Oscar Olsson (CPF: XXX.560.750-XX) :
	Data de ocorrência
	Valor histórico (R$) 
	Identificador da parcela

	9/2/2005
	24,00
	D9

	11/2/2005
	30,92
	D21

	18/2/2005
	14,28
	D22

	25/2/2005
	7,92
	D26

	4/3/2005
	23,31
	D36

	8/3/2005
	12,00
	D39

	11/3/2005
	18,79
	D45

	18/3/2005
	19,70
	D52

	24/3/2005
	2,59
	D53

	30/3/2005
	16,00
	D60

	31/3/2005
	0,13
	D61

	31/3/2005
	9,94
	D62

	1/4/2005
	25,56
	D63

	8/4/2005
	44,77
	D68

	15/4/2005
	8,81
	D76

	15/4/2005
	16,00
	D75

	22/4/2005
	16,26
	D80

	29/4/2005
	1,90
	D81

	29/4/2005
	0,31
	D82

	6/5/2005
	21,34
	D104

	10/5/2005
	20,00
	D125

	13/5/2005
	32,58
	D126

	17/5/2005
	20,00
	D131

	20/5/2005
	47,42
	D136

	20/5/2005
	20,00
	D135

	27/5/2005
	20,40
	D170

	31/5/2005
	0,48
	D171

	31/5/2005
	36,81
	D172

	2/6/2005
	14,00
	D175

	2/6/2005
	0,35
	D174

	3/6/2005
	16,45
	D178

	6/6/2005
	12,00
	D182

	10/6/2005
	38,21
	D189

	17/6/2005
	1,90
	D190

	24/6/2005
	1,63
	D194

	1/7/2005
	48,07
	D209

	7/7/2005
	48,00
	D228

	8/7/2005
	39,02
	D230

	15/7/2005
	14,10
	D235

	22/7/2005
	8,87
	D238

	29/7/2005
	31,98
	D247

	5/8/2005
	18,76
	D252

	12/8/2005
	11,57
	D254

	19/8/2005
	1,21
	D255

	26/8/2005
	1,90
	D256

	31/8/2005
	0,03
	D283

	31/8/2005
	2,52
	D284

	2/9/2005
	60,38
	D286

	2/9/2005
	20,00
	D287

	9/9/2005
	12,14
	D308

	16/9/2005
	20,71
	D314

	22/9/2005
	5,00
	D316

	30/9/2005
	22,81
	D320

	30/9/2005
	0,05
	D321

	30/9/2005
	3,98
	D325

	7/10/2005
	78,72
	D341

	7/10/2005
	0,50
	D344

	7/10/2005
	12,00
	D343

	10/10/2005
	20,00
	D345

	11/10/2005
	0,50
	D348

	14/10/2005
	66,62
	D349

	21/10/2005
	1,49
	D351

	28/10/2005
	30,40
	D361

	31/10/2005
	9,27
	D363

	3/11/2005
	20,00
	D368

	4/11/2005
	103,33
	D372

	7/11/2005
	12,00
	D373

	8/11/2005
	20,00
	D374

	11/11/2005
	5,93
	D375

	18/11/2005
	20,96
	D380

	25/11/2005
	1,30
	D386

	30/11/2005
	0,11
	D399

	30/11/2005
	8,59
	D400

	2/12/2005
	80,65
	D403

	6/12/2005
	12,00
	D404

	6/12/2005
	20,00
	D405

	9/12/2005
	41,34
	D406

	16/12/2005
	32,58
	D407

	23/12/2005
	0,19
	D408

	30/12/2005
	0,93
	D410

	30/12/2005
	0,03
	D411

	30/12/2005
	2,90
	D412

	6/1/2006
	34,40
	D413

	6/1/2006
	15,00
	D414

	6/1/2006
	0,35
	D415

	13/1/2006
	0,05
	D416

	23/1/2006
	15,00
	D417

	23/1/2006
	0,35
	D418

	24/1/2006
	36,00
	D419

	27/1/2006
	0,23
	D420

	31/1/2006
	0,98
	D421

	31/1/2006
	101,64
	D422

12.3.1. Cofre credor: Tesouro Nacional.
12.3.2. Responsável: Associação dos Sindicatos dos Trabalhadores Rurais Fronteiriços (CNPJ: 94.438.447/0001-90) .
12.3.2.1. Conduta: pagar indevidamente tarifas bancárias decorrentes de movimentação anormal da conta específica do instrumento em questão.
12.3.2.2. Nexo de causalidade: O pagamento indevido de tarifas bancárias resultou na realização de despesas incompatíveis com o objetivo do instrumento em questão, acarretando dano ao erário.
12.3.2.3. Culpabilidade: não há excludentes de ilicitude, de culpabilidade e de punibilidade; é razoável supor que o administrador responsável pela pessoa jurídica tinha consciência da ilicitude de sua conduta; era exigível conduta diversa da praticada, qual seja, utilizar os recursos federais recebidos só apenas para o pagamento de tarifas bancárias decorrentes de serviços bancários necessários e inevitáveis para a manutenção da conta corrente específica e para a execução do objeto do ajuste. 
12.3.3. Responsável: Ademar Oscar Olsson (CPF: XXX.560.750-XX) .
12.3.3.1. Conduta: pagar indevidamente tarifas bancárias decorrentes de movimentação anormal da conta específica do instrumento em questão.
12.3.3.2. Nexo de causalidade: O pagamento indevido de tarifas bancárias resultou na realização de despesas incompatíveis com o objetivo do instrumento em questão, acarretando dano ao erário.
12.3.3.3. Culpabilidade: não há excludentes de ilicitude, de culpabilidade e de punibilidade; é razoável supor que o responsável tinha consciência da ilicitude de sua conduta; era exigível conduta diversa da praticada, qual seja, utilizar os recursos federais recebidos só apenas para o pagamento de tarifas bancárias decorrentes de serviços bancários necessários e inevitáveis para a manutenção da conta corrente específica e para a execução do objeto do ajuste. 
13. Encaminhamento: citação.
13.1. Irregularidade 4: realização de despesas em itens não permitidos ou incompatíveis com o objeto do Convênio 188/2004.
13.1.1. Evidências da irregularidade: documentos técnicos presentes nas peças 9, 17, 18, 82, 83 e 94.
13.1.2. Normas infringidas: Art. 37, caput, c/c o art. 70, parágrafo único, da Constituição da República Federativa do Brasil; art. 93, do Decreto-lei 200/1967; art. 66, do Decreto 93.872/1986.
13.2. Débitos relacionados aos responsáveis Associação dos Sindicatos dos Trabalhadores Rurais Fronteiriços (CNPJ: 94.438.447/0001-90) e Ademar Oscar Olsson (CPF: XXX.560.750-XX) :
	Data de ocorrência
	Valor histórico (R$) 
	Identificador da parcela

	10/2/2005
	150,00
	D16

	10/2/2005
	544,96
	D15

	10/2/2005
	606,96
	D10

	10/2/2005
	107,00
	D11

	10/2/2005
	251,00
	D12

	10/2/2005
	330,00
	D13

	10/2/2005
	63,90
	D14

	10/2/2005
	155,00
	D17

	10/2/2005
	515,00
	D20

	10/2/2005
	56,00
	D19

	10/2/2005
	50,00
	D18

	1/3/2005
	681,00
	D28

	2/3/2005
	287,00
	D32

	7/3/2005
	42,75
	D37

	11/3/2005
	32,00
	D43

	17/3/2005
	31,50
	D48

	28/3/2005
	128,00
	D54

	28/3/2005
	202,00
	D55

	15/4/2005
	315,00
	D77

	20/4/2005
	22,50
	D79

	5/5/2005
	112,00
	D94

	18/5/2005
	5,75
	D133

	18/5/2005
	108,00
	D132

	23/5/2005
	3,09
	D146

	23/5/2005
	12,00
	D145

	23/5/2005
	8,00
	D144

	23/5/2005
	4,00
	D143

	24/6/2005
	4,50
	D200

	27/6/2005
	417,00
	D201

	4/7/2005
	23,00
	D210

	4/7/2005
	5,00
	D213

	8/7/2005
	215,00
	D229

	9/8/2005
	45,00
	D253

	9/9/2005
	6,99
	D310

	30/9/2005
	80,00
	D322

	10/10/2005
	10,00
	D347

	25/11/2005
	50,00
	D385

	25/11/2005
	320,20
	D384

	25/11/2005
	332,00
	D383

	29/11/2005
	20,00
	D390

	29/11/2005
	25,00
	D389

	29/11/2005
	23,00
	D388

	29/11/2005
	350,00
	D391

13.2.1. Cofre credor: Tesouro Nacional.
13.2.2. Responsável: Associação dos Sindicatos dos Trabalhadores Rurais Fronteiriços (CNPJ: 94.438.447/0001-90) .
13.2.2.1. Conduta: realizar despesas na execução do instrumento em questão em itens não permitidos ou incompatíveis com as especificações constantes do termo aprovado.
13.2.2.2. Nexo de causalidade: A utilização de recursos federais transferidos no âmbito do instrumento em questão em itens não permitidos ou incompatíveis com o termo aprovado resultou na impugnação das referidas despesas e, consequentemente, em dano ao erário.
13.2.2.3. Culpabilidade: não há excludentes de ilicitude, de culpabilidade e de punibilidade; é razoável supor que o administrador responsável pela pessoa jurídica tinha consciência da ilicitude de sua conduta; era exigível conduta diversa da praticada, qual seja, aplicar os recursos federais transferidos exclusivamente em itens permitidos ou compatíveis com o respectivo termo aprovado. 
13.2.3. Responsável: Ademar Oscar Olsson (CPF: XXX.560.750-XX) .
13.2.3.1. Conduta: realizar despesas na execução do instrumento em questão em itens não permitidos ou incompatíveis com as especificações constantes do termo aprovado.
13.2.3.2. Nexo de causalidade: A utilização de recursos federais transferidos no âmbito do instrumento em questão em itens não permitidos ou incompatíveis com o termo aprovado resultou na impugnação das referidas despesas e, consequentemente, em dano ao erário.
13.2.3.3. Culpabilidade: não há excludentes de ilicitude, de culpabilidade e de punibilidade; é razoável supor que o responsável tinha consciência da ilicitude de sua conduta; era exigível conduta diversa da praticada, qual seja, aplicar os recursos federais transferidos exclusivamente em itens permitidos ou compatíveis com o respectivo termo aprovado. 
14. Encaminhamento: citação.
15. Em cumprimento ao pronunciamento da unidade (peça 129) , foram efetuadas citações dos responsáveis, nos moldes adiante:
a)  Darci Antônio Colbek - promovida a citação do responsável, conforme delineado adiante:
	Comunicação: Ofício 23976/2020 - Seproc (peça 133) 
Data da Expedição: 27/5/2020
Data da Ciência: 12/6/2020 (peça 142) 
Nome Recebedor: Darci A. Colbek
Observação: Ofício enviado para o endereço do responsável, conforme pesquisa na base de dados no sistema da Receita Federal, custodiada pelo TCU.
Fim do prazo para a defesa: 27/6/2020
	
b)  Ademar Oscar Olsson - promovida a citação do responsável, conforme delineado adiante:
	Comunicação: Ofício 23978/2020 - Seproc (peça 134) 
Data da Expedição: 27/5/2020
Data da Ciência: 29/5/2020 (peça 136) 
Nome Recebedor: Ademar Oscar Olsson
Observação: Ofício enviado para o endereço do responsável, conforme pesquisa na base de dados no sistema da Receita Federal, custodiada pelo TCU.
Fim do prazo para a defesa: 13/6/2020
	
c)  Associação dos Sindicatos dos Trabalhadores Rurais Fronteiriços - promovida a citação do responsável, conforme delineado adiante:
	Comunicação: Ofício 23979/2020 - Seproc (peça 135) 
Data da Expedição: 28/5/2020
Data da Ciência: não houve (Desconhecido) (peça 139) 
Observação: Ofício enviado para o endereço do responsável, conforme pesquisa na base de dados  no sistema da Receita Federal, custodiada pelo TCU.
	
	Comunicação: Edital 0833/2020 - Seproc (peça 141) 
Data da Publicação: 19/6/2020
Fim do prazo para a defesa: 7/7/2020
	
	Comunicação: Ofício 28334/2020 - Seproc (peça 145) 
Data da Expedição: 23/6/2020
Data da Ciência: 6/7/2020 (peça 149) 
Nome Recebedor: Darci Colbek
Observação: Ofício enviado para o endereço do responsável, conforme pesquisa na base de dados  no sistema da Receita Federal, custodiada pelo TCU  (peça 140) .
Fim do prazo para a defesa: 21/7/2020
	
16. Conforme Despacho de Conclusão das Comunicações Processuais (peça 150) , as providências inerentes às comunicações processuais foram concluídas. 
17. Transcorrido o prazo regimental, o responsável Associação dos Sindicatos dos Trabalhadores Rurais Fronteiriços permaneceu silente, devendo ser considerado revel, nos termos do art. 12, § 3º, da Lei 8.443/1992, e os responsáveis Darci Antônio Colbek e Ademar Oscar Olsson apresentaram defesa, que será analisada na seção Exame Técnico.
ANÁLISE DOS PRESSUPOSTOS DE PROCEDIBILIDADE DA IN/TCU 71/2012
Avaliação de Viabilidade do Exercício do Contraditório e Ampla Defesa
18. Verifica-se que não houve o transcurso de mais de dez anos desde o fato gerador sem que tenha havido a notificação dos responsáveis pela autoridade administrativa federal competente (art. 6º, inciso II, c/c art. 19 da IN/TCU 71/2012, modificada pela IN/TCU 76/2016) , uma vez que o fato gerador da irregularidade sancionada ocorreu em 31/1/2006, e os responsáveis foram notificados sobre as irregularidades pela autoridade administrativa competente conforme abaixo:
18.1. Darci Antônio Colbek, por meio do Ofício 660/2010, de 23/9/2010 (peça 55) , recebido em 6/10/2010 (v. AR à peça 56) ; Ofício 204/2011, de 6/5/2011 (peça 66) , recebido em 30/5/2011 (peça 70) ; Ofício 725/2015, de 31/8/2015 (peça 84) , recebido em 11/9/2015 (v. AR à peça 86) .
18.2. Ademar Oscar Olsson, por meio do Ofício 739/2015, de 8/9/2015 (peça 85) , recebido em 16/9/2015, conforme informação constante à peça 87.
18.3. Associação dos Sindicatos dos Trabalhadores Rurais Fronteiriços, por meio do Ofício 660/2010, de 23/9/2010 (peça 55) , recebido em 6/10/2010 (v. AR à peça 56) .
Valor de Constituição da TCE. 
19. Verifica-se, ainda, que o valor atualizado do débito apurado (sem juros) em 1/1/2017 é de R$ 204.635,16, portanto superior ao limite mínimo de R$ 100.000,00, na forma estabelecida conforme os arts. 6º, inciso I, e 19 da IN/TCU 71/2012, modificada pela IN/TCU 76/2016. 
OUTROS PROCESSOS/DÉBITOS NOS SISTEMAS DO TCU COM OS MESMOS RESPONSÁVEIS
20. Informa-se que foi encontrado processo no Tribunal com os mesmos responsáveis:
	Responsável
	Processos

	Associação dos Sindicatos dos Trabalhadores Rurais Fronteiriços
	Processo 014.184/2016-8 [TCE, encerrado, 'Tomada de Contas Especial referente Contrato de Repasse MDA n. 175.341-07/2005 e 183.898-97/2005 (Siafi n. 527.087 e 542.607) firmados entre o Ministério do Desenvolvimento Agrário e a Associação dos Sindicatos dos Trabalhadores Rurais Fronteiriços (ASTRF/RS) , tendo por objeto o desenvolvimento rural sustentável']

21. A tomada de contas especial está, assim, devidamente constituída e em condição de ser instruída.
EXAME TÉCNICO
Da validade das notificações
22. Preliminarmente, cumpre tecer breves considerações sobre a forma como são realizadas as comunicações processuais no TCU. A esse respeito, destacam-se o art. 179, do Regimento Interno do TCU (Resolução 155, de 4/12/2002) e o art. 4º, inciso III, § 1º, da Resolução TCU 170, de 30 de junho de 2004, in verbis:
'Art. 179. A citação, a audiência ou a notificação, bem como a comunicação de diligência, farse-ão:
I - mediante ciência da parte, efetivada por servidor designado, por meio eletrônico, fac-símile, telegrama ou qualquer outra forma, desde que fique confirmada inequivocamente a entrega da comunicação ao destinatário;
II - mediante carta registrada, com aviso de recebimento que comprove a entrega no endereço do destinatário;
III - por edital publicado no Diário Oficial da União, quando o seu destinatário não for localizado'
'Art. 3º As comunicações serão dirigidas ao responsável, ou ao interessado, ou ao dirigente de órgão ou entidade, ou ao representante legal ou ao procurador constituído nos autos, com poderes expressos no mandato para esse fim, por meio de:
I - correio eletrônico, fac-símile ou telegrama;
II - servidor designado;
III - carta registrada, com aviso de recebimento;
IV - edital publicado no Diário Oficial da União, quando o seu destinatário não for localizado, nas hipóteses em que seja necessário o exercício de defesa.
Art. 4º. Consideram-se entregues as comunicações:
I - efetivadas conforme disposto nos incisos I e II do artigo anterior, mediante confirmação da ciência do destinatário;
II - realizadas na forma prevista no inciso III do artigo anterior, com o retorno do aviso de recebimento, entregue comprovadamente no endereço do destinatário;
III - na data de publicação do edital no Diário Oficial da União, quando realizadas na forma prevista no inciso IV do artigo anterior.
§ 1º O endereço do destinatário deverá ser previamente confirmado mediante consulta aos sistemas disponíveis ao Tribunal ou a outros meios de informação, a qual deverá ser juntada ao respectivo processo.'
23. Bem se vê, portanto, que a validade da citação via postal não depende de que o aviso de recebimento seja assinado pelo próprio destinatário da comunicação, o que dispensa, no caso em tela, a entrega do AR em 'mãos próprias'. A exigência da norma é no sentido de o Tribunal verificar se a correspondência foi entregue no endereço correto, residindo aqui a necessidade de certeza inequívoca. 
24. Não é outra a orientação da jurisprudência do TCU, conforme se verifica dos julgados a seguir transcritos:
'São válidas as comunicações processuais entregues, mediante carta registrada, no endereço correto do responsável, não havendo necessidade de que o recebimento seja feito por ele próprio.' (Acórdão 3648/2013-TCU-Segunda Câmara, Relator Min. José Jorge) ;
'É prescindível a entrega pessoal das comunicações pelo TCU, razão pela qual não há necessidade de que o aviso de recebimento seja assinado pelo próprio destinatário. Entregandose a correspondência no endereço correto do destinatário, presume-se o recebimento da citação.' (Acórdão 1019/2008-TCU-Plenário, Relator Min. Benjamin Zymler) ;
'As comunicações do TCU, inclusive as citações, deverão ser realizadas mediante Aviso de Recebimento - AR, via Empresa Brasileira de Correios e Telégrafos, bastando para sua validade que se demonstre que a correspondência foi entregue no endereço correto.' (Acórdão 1526/2007-TCU-Plenário, Relator Min. Aroldo Cedraz) .
25. A validade do critério de comunicação processual do TCU foi referendada pelo Supremo Tribunal Federal, nos termos do julgamento do MS-AgR 25.816/DF, por meio do qual se afirmou a desnecessidade da ciência pessoal do interessado, entendendo-se suficiente a comprovação da entrega do 'AR' no endereço do destinatário:
'Ementa: agravo regimental. Mandado de segurança. Desnecessidade de intimação pessoal das decisões do tribunal de contas da união. art. 179 do regimento interno do TCU. Intimação do ato impugnado por carta registrada, iniciado o prazo do art. 18 da lei nº 1.533/51 da data constante do aviso de recebimento. Decadência reconhecida. Agravo improvido.
O envio de carta registrada com aviso de recebimento está expressamente enumerado entre os meios de comunicação de que dispõe o Tribunal de Contas da União para proceder às suas intimações.
O inciso II do art. 179 do Regimento Interno do TCU é claro ao exigir apenas a comprovação da entrega no endereço do destinatário, bastando o aviso de recebimento simples.'
Da revelia do responsável Associação dos Sindicatos dos Trabalhadores Rurais Fronteiriços
26. No caso vertente, a citação da Associação dos Sindicatos dos Trabalhadores Rurais Fronteiriços se deu em endereços provenientes de pesquisas de endereços realizadas pelo TCU (vide parágrafos acima) , porquanto, devido ao insucesso de realizar a citação em endereços constantes na base de dados da Receita custodiada pelo TCU (peça 140) , buscou-se a notificação em endereços provenientes das bases de dados públicas custodiadas pelo TCU (TSE e Renach) e das bases de dados do próprio TCU. A entrega dos ofícios citatórios nesses endereços não ficou comprovada, razão pela qual promoveu-se a notificação por edital publicado no Diário Oficial da União (peça 141) .
27. Importante destacar que, antes de promover a citação por edital, para assegurar a ampla defesa, buscaram-se outros meios possíveis para localizar e citar o responsável, nos limites da razoabilidade, fazendo juntar aos autos informação comprobatória dos diferentes meios experimentados que restaram frustrados, tal como se demonstrou no item anterior da presente instrução (Acórdão 4851/2017-TCU-Primeira Câmara, Relator Min. Augusto Sherman) .
28. Nos processos do TCU, a revelia não leva à presunção de que seriam verdadeiras todas as imputações levantadas contra os responsáveis, diferentemente do que ocorre no processo civil, em que a revelia do réu opera a presunção da verdade dos fatos narrados pelo autor (Acórdão 1009/2018-TCU-Plenário, Relator Min. Bruno Dantas; 2369/2013 - TCU - Plenário, Relator Min. Benjamin Zymler e 2449/2013 - TCU - Plenário, Relator Min. Benjamin Zymler) . Dessa forma, a avaliação da responsabilidade do agente não pode prescindir da prova existente no processo ou para ele carreada. 
29. Ao não apresentar sua defesa, o responsável deixou de produzir prova da regular aplicação dos recursos sob sua responsabilidade, em afronta às normas que impõem aos gestores públicos a obrigação legal de, sempre que demandados pelos órgãos de controle, apresentar os documentos que demonstrem a correta utilização das verbas públicas, a exemplo do contido no art. 93 do Decreto-Lei 200/1967: 'Quem quer que utilize dinheiros públicos terá de justificar seu bom e regular emprego na conformidade das leis, regulamentos e normas emanadas das autoridades administrativas competentes.' 
30. Mesmo as alegações de defesa não sendo apresentadas, considerando o princípio da verdade real que rege esta Corte, procurou-se buscar, em manifestações do responsável na fase interna desta Tomada de Contas Especial, se havia algum argumento que pudesse ser aproveitado a seu favor. 
31. Os argumentos apresentados na fase interna (peças 11, 42, 43, 45, 46, 57, 87, 88 e 99) não elidem as irregularidades apontadas.
32. Em se tratando de processo em que a parte interessada não se manifestou acerca das irregularidades imputadas, não há elementos para que se possa efetivamente aferir e reconhecer a ocorrência de boa-fé na conduta do responsável, podendo este Tribunal, desde logo, proferir o julgamento de mérito pela irregularidade das contas, conforme os termos dos §§ 2º e 6º do art. 202 do Regimento Interno do TCU. (Acórdão 2064/2011-TCU-Primeira Câmara (relator Min. Ubiratan Aguiar) , 6.182/2011-TCU-1ª Câmara (relator Min. Weber de Oliveira) , 4.072/2010-TCU-1ª Câmara (Relator Min. Valmir Campelo) , 1.189/2009-TCU-1ª Câmara (Relator Min. Marcos Bemquerer) , 731/2008-TCU-Plenário (Relator Min. Aroldo Cedraz) .
33. Dessa forma, o responsável Associação dos Sindicatos dos Trabalhadores Rurais Fronteiriços deve ser considerado revel, nos termos do art. 12, § 3º, da Lei 8.443/1992, devendo as contas serem julgadas irregulares, condenando-o ao débito apurado.
Da defesa dos responsáveis Darci Antônio Colbek e Ademar Oscar Olsson
34. Os responsáveis Darci Antônio Colbek e Ademar Oscar Olsson apresentaram defesa (peças 143 e 146) , ambas de igual teor, que passam a ser analisadas em seguida.
Argumento 1 (peça 146, p. 2-5) : Da prescrição
35. Argumenta que que a última peça da prestação de contas foi enviada em 5/10/2006, que a presente tomada de contas foi instaurada em 19/4/2018 e que desde a data da prestação de contas até a instauração da tomada de contas especial, em 19/4/2018, transcorreram mais de 10 anos, mais precisamente 11 anos e 5 meses.
36. Cita jurisprudência do TCU (Acórdão 1441/2016) , que fixou entendimento no sentido de que a pretensão punitiva do TCU se subordina ao prazo geral de prescrição indicado no art. 205 da Lei 10.406/2002 do Código Civil, que é de dez anos.
37. Quanto ao termo inicial da contagem do prazo prescricional, tratando-se de não comprovação da regular aplicação dos recursos repassados mediante convênio ou instrumentos similares, alega que o prazo começa a fluir a partir da data de entrega da prestação de contas, conforme fixado no Acórdão 2278/2019.
38. Afirma que, em recente decisão de 20/4/2020, o Supremo Tribunal Federal ao julgar o Tema 899, de Repercussão Geral, firmou a tese de que 'é prescritível a pretensão de ressarcimento ao erário fundada em decisão do Tribunal de Contas'. Assim, a partir desse julgado, há que se verificar a prescrição quanto a pretensão de ressarcimento de dano ao erário.
39. Discorre que o prazo prescricional da pretensão punitiva do TCU é regulado pela Lei 9.873/99, que trata da prescrição para o exercício de ação punitiva peça Administração Pública Federal, conforme decisão do STF em sede do Mandado de Segurança 32201. Assim, prescreve em cinco anos a ação punitiva da Administração pública.
40. Assim sendo, alega que é forçoso reconhecer que ocorreu a prescrição da pretensão punitiva e da ressarcitória.
Análise do argumento 1
41. O Supremo Tribunal Federal - STF, no Recurso Extraordinário - RE 636.886, fixou a tese, com repercussão geral reconhecida, de que 'é prescritível a pretensão de ressarcimento ao erário fundada em decisão de Tribunal de Contas' (Tema 899) . Em que pese o questionamento acerca da abrangência da tese ali firmada, no sentido de que se circunscreveria apenas ao processo de execução da condenação imposta pelo TCU (ou seja, inaplicável à pretensão de ressarcimento exercida no processo 'conhecimento' da TCE) , verifica-se que o STF, por meio de decisões prolatadas pelas suas duas turmas, tem decidido de forma reiterada que se aplica o prazo prescricional de 5 anos previsto na Lei 9.873/1999 às pretensões sancionatória e ressarcitória a cargo do Tribunal de Contas da União. 
42. Seja por aplicação direta ou por analogia, a orientação sufragada é no sentido de que o prazo de 5 anos é compatível com a tese de que a ação e a execução prescrevem no mesmo prazo (Súmula 150 do STF) , bem como com o fato de que a Lei 9.873/1999 - que regulamenta o exercício de ação punitiva pela Administração Pública Federal, direta e indireta - regeria integralmente a prescrição no âmbito do TCU. Quanto a este último aspecto, o Ministro Luís Roberto Barroso, no voto exarado no julgamento do MS 32.201, embora tenha advertido que a atuação do TCU, em sua acepção clássica, não se qualifica como exercício do poder de polícia, ressaltou que a Lei 9.873/1999 assumiria vocação regulatória geral da prescrição do exercício da competência sancionadora da Administração Pública, sendo sua disciplina aplicável a qualquer ação punitiva da Administração Pública Federal, exceto àquelas esferas em que exista regulamentação específica. Ademais, em virtude da autonomia científica do Direito Administrativo, não haveria razão plausível para suprimir a omissão da Lei Orgânica do Tribunal de Contas da União, no tocante ao estabelecimento de um prazo prescricional próprio, valendo-se das normas de direito civil, e não das de direito administrativo.
43. Eis algumas ementas que evidenciam o entendimento predominante do STF:
'Ementa: AGRAVO REGIMENTAL EM MANDADO DE SEGURANÇA. TOMADA DE CONTAS ESPECIAL. TRIBUNAL DE CONTAS DA UNIÃO. CONDENAÇÃO A RESSARCIMENTO AO ERÁRIO. PRESCRIÇÃO. MARCO INTERRUPTIVO. ART. 2°, II, DA LEI 9.873/1999. ATO INEQUÍVOCO DE APURAÇÃO DO FATO. DISCUSSÃO. DIREITO LÍQUIDO E CERTO. DEMONSTRAÇÃO. INOCORRÊNCIA. SUBSISTÊNCIA DA DECISÃO AGRAVADA. AGRAVO A QUE SE NEGA PROVIMENTO. I - As razões do agravo regimental são inaptas para desconstituir os fundamentos da decisão agravada, que, por isso, se mantêm hígidos. II - Aplicando-se a regulamentação da Lei 9.873/1999 ao caso concreto, observa-se que a pretensão sancionatória do TCU, em relação aos atos praticados pelo impetrante, levando-se em consideração a ocorrência de 5 causas interruptivas da prescrição, não teria sido fulminada pelo decurso do tempo. III - A pretensão do recorrente, fundada na discussão sobre os fatos apontados como marcos interruptivos da prescrição da pretensão punitiva da Administração Pública, refoge aos estreitos limites do mandamus, ante a ausência de liquidez e certeza do direito pleiteado. IV - Agravo regimental a que se nega provimento.' (MS 36067 ED-AgR. Órgão julgador: Segunda Turma. Relator (a) : Min. RICARDO LEWANDOWSKI. Julgamento: 18/10/2019) 
'Ementa: AGRAVO REGIMENTAL EM RECLAMAÇÃO. TRIBUNAL DE CONTAS DA UNIÃO. TOMADA DE CONTA ESPECIAL. PRESCRIÇÃO DA PRETENSÃO PUNITIVA. RECONHECIDA EM DECISÃO DO SUPREMO TRIBUNAL FEDERAL. PRESCRITIBILIDADE DO RESSARCIMENTO AO ERÁRIO FUNDADA EM DECISÃO DE TRIBUNAL DE CONTAS. AÇÃO DE IMPROBIDADE ADMINISTRATIVA COM PEDIDO DE RESSARCIMENTO JÁ EM CURSO. AGRAVO REGIMENTAL A QUE SE NEGA PROVIMENTO. I - O acórdão do TCU determinou a formação de processo administrativo para avaliarem, efetivamente, a eventual responsabilização do agravado para o ressarcimento do dano ao erário, contrariando, assim, autoridade desta Corte no MS 35.512/DF, uma vez que houve a concessão da segurança para declarar a ocorrência da prescrição da pretensão punitiva do TCU em relação às infrações imputadas a ele, destacando-se que a União poderia perseguir os valores referentes ao ressarcimento dos danos na esfera judicial. II - Agravo regimental a que se nega provimento.' (Rcl 39497 AgR. Órgão julgador: Segunda Turma. Relator (a) : Min. RICARDO LEWANDOWSKI. Julgamento: 10/10/2020) 
'Ementa: MANDADO DE SEGURANÇA. DIREITO ADMINISTRATIVO. TRIBUNAL DE CONTAS DA UNIÃO. SERVIDOR DA SECRETARIA DE SAÚDE DO ESTADO DO ACRE. FISCALIZAÇÃO OMISSA E DEFICIENTE NA EXECUÇÃO DE DOIS CONVÊNIOS FIRMADOS ENTRE A SECRETARIA ESTADUAL E O MINISTÉRIO DA SAÚDE. APLICAÇÃO DE MULTA. ARTS. 28, II, E 58, II, DA LEI 8.443/1992. ART. 268, II, DO REGIMENTO INTERNO DO TCU. PRESCRIÇÃO DA PRETENSÃO SANCIONATÓRIA. OCORRÊNCIA. APLICAÇÃO DA LEI 9.873/1999. PRECEDENTES DESTE STF. MEDIDA LIMINAR DEFERIDA E RATIFICADA NO EXAME DE MÉRITO. SEGURANÇA CONCEDIDA PARA AFASTAR A MULTA APLICADA. 1. A prescrição da pretensão punitiva do TCU é regulada pela Lei 9.873/1999, descabendo a aplicação do prazo decenal previsto na legislação civil (art. 205 do Código Civil) . Ao revés, incide o prazo quinquenal previsto na Lei 9.873/1999 (MS 32201, Rel. Min. Roberto Barroso, PRIMEIRA TURMA, DJe 7/8/2017; MS 35.512-AgR, Rel. Min. Ricardo Lewandowski, SEGUNDA TURMA, DJe 21/6/2019) . 2. In casu, na linha do parecer apresentado pelo Ministério Público Federal e da decisão liminar de minha lavra, é inequívoca a superação do prazo prescricional quinquenal. Os ilícitos apontados pela Corte de Contas ocorreram em julho de 2006, tendo o processo de auditoria sido instaurado em 9/10/2006. A ordem de citação do responsável para a audiência, por sua vez, ocorreu em 25/6/2007. Entretanto, a decisão condenatória recorrível foi exarada somente em 31/5/2016, data da prolação do Acórdão 3513/2016-TCU-Primeira Câmara. 3. Ex positis, CONCEDO A SEGURANÇA unicamente para afastar a sanção de multa aplicada ao impetrante, nos autos da Tomada de Contas Processo 023.288/2006-0, máxime da ocorrência de prescrição da pretensão punitiva do Tribunal de Contas da União. MS 35940.' (Órgão julgador: Primeira Turma. Relator (a) : Min. LUIZ FUX. Julgamento: 16/06/2020) .
44. Essa orientação também foi seguida nas seguintes decisões monocráticas: MS 36.127-MC/DF e MS 35.940-MC/DF, Rel. Min. Luiz Fux; MS 35.294, MS 35.539/DF e MS 35.971-TP/DF, Rel. Min. Marco Aurélio; MS 34.256 MC/DF, MS 36.054-MC e MS 36.067-MC/DF, Rel. Min. Ricardo Lewandowski.
45. O Supremo Tribunal Federal tem se pronunciado no sentido de reconhecer não só a aplicação da prescrição quinquenal com fulcro na interpretação da Lei 9.873/1999, mas também a incidência dos marcos interruptivos do prazo prescricional consignados na referida lei, tantas vezes quanto presentes os suportes fáticos (MS 32201, Relator: Min. Roberto Barroso) . 
46. Entendimento que também foi adotado nas seguintes decisões monocráticas: MS 36.054, MS 34.256-MC, MS 35.512 e MS 36.067-MC, todos de relatoria do Min. Ricardo Lewandowski; MS 35.294, MS 35.539 e MS 35.971-TP, todos de relatoria do Min. Marco Aurélio; MS 32.201, Rel. Min. Roberto Barroso, e MS 36.127-MC e MS 35.940-MC, Min. Luiz Fux.
47. Em relação ao termo inicial da contagem do prazo prescricional, o 'caput' do art. 1º da Lei 9.873/1999 oferece solução que não destoa do modelo adotado pelo TCU no incidente de uniformização de jurisprudência, em que se examinou a prescrição da pretensão punitiva, nos termos do Acórdão 1441/2016-TCU-Plenário (Rel. Min. Benjamin Zymler) , com a adição da particularidade de explicitar o caso de infrações permanentes ou continuadas:
a) Regra geral: 'data da prática do ato' (o que equivale a 'ocorrência da irregularidade sancionada') ;
b) Regra especial: 'no caso de infração permanente ou continuada, do dia em que tiver cessado'.
48. A Lei 9.873/1999, no art. 2º, estabelece as causas interruptivas da prescrição punitiva, consoante abaixo transcrito, já na redação conferida pela Lei 11.941/2009:
'Art. 2º Interrompe-se a prescrição da ação punitiva:
I - pela notificação ou citação do indiciado ou acusado, inclusive por meio de edital;
II - por qualquer ato inequívoco, que importe apuração do fato;
III - pela decisão condenatória recorrível.
IV - por qualquer ato inequívoco que importe em manifestação expressa de tentativa de solução conciliatória no âmbito interno da administração pública federal.'
49. O quadro a seguir indica alguns eventos processuais, ocorridos no curso de uma TCE (fase interna e externa) - instaurada em razão de irregularidades na aplicação de recursos da União transferidos a entes subnacionais - que poderiam ser enquadrados nas causas de interrupção da prescrição acima apontadas, sem prejuízo, é claro, de outras ocorrências fáticas elegíveis como marco interruptivo, a depender da forma de proceder de cada entidade ou órgão tomador de contas.
	I - pela notificação ou citação do indiciado ou acusado, inclusive por meio de edital;
	 (i) notificação no âmbito do procedimento administrativo de ressarcimento previamente à instauração da TCE;
 (ii) notificação efetuada pelo órgão tomador de contas acerca da instauração da TCE;
 (iii) ato que ordenar a citação efetuada pelo TCU.
*Data da ciência da notificação ou citação pelos responsáveis ou de publicação do edital no DOU.

	II - por qualquer ato inequívoco, que importe apuração do fato;
* procedimento que evidencie a apuração dos fatos irregulares, com o objetivo quantificar o dano e identificar possíveis responsáveis.
	 (i) relatório de sindicância ou PAD;
 (ii) relatório de apuração de irregularidades referente ao processo administrativo prévio à instauração da TCE;
 (iii) relatórios de fiscalização, pareceres, despachos, informações e memorandos relacionados à apuração dos fatos irregulares;
 (iv) relatório do tomador de contas;
 (v) relatório do controle interno; 
 (vi) termo de instauração ou designação de instauração da TCE;
 (vii) autuação da TCE no TCU; entre outras causas.
*Há quem inclua nesse grupo diligências que comprovam providências do responsável sobre as irregularidades investigadas.

	III - pela decisão condenatória recorrível.
	 (i) Verifica-se apenas no âmbito do TCU com a data da prolação do acórdão condenatório recorrível.

	IV - por qualquer ato inequívoco que importe em manifestação expressa de tentativa de solução conciliatória no âmbito interno da administração pública federal.
	 (i) pedido de parcelamento;
 (ii) pagamento parcial do débito;
 (iii) qualquer manifestação do responsável que demonstre claramente a sua intenção de recolher o débito.

50. Bem se vê, portanto, que haveria uma multiplicidade de causas de interrupção da prescrição, conforme se depreende do art. 2º da Lei 9.873/1999. Tal exegese encontra respaldo em precedentes do STF, a exemplo do que se decidiu no julgamento do MS 36067 (Rel. Min. Ricardo Lewandowski) , com destaque para trecho do voto em que o Relator reconhece cinco causas de interrupção da prescrição, in verbis:
' (¿) Assim, faz-se necessário levar em consideração que, apesar de os fatos objeto da apuração conduzida pela Corte de Contas remontarem aos anos de 1999 e 2000, período no qual o impetrante era Secretário de Saúde municipal, o Tribunal de Contas da União deu prosseguimento à tomada de contas especial por ter constatado a ocorrência de 5 causas interruptivas da prescrição, a saber: a) relatório de auditoria em conjunto realizada pelo Denasus e pela Secretaria Federal de Controle, lavrado em 06/07/2001, sendo este, certamente, um ato inequívoco que importou a apuração do fato (art. 2º, II, da Lei n. 9.873/1999) ; b) instauração de Tomada de Contas Especial pelo FNS, ocorrida em 05/10/2005, sendo este também, certamente, um ato inequívoco que importou a apuração do fato  (art. 2º, II, da Lei n. 9.873/1999) ; c) a autuação da presente Tomada de Contas Especial no âmbito do Tribunal de Contas da União, ocorrida em 12/08/2008, sendo este também, certamente, um ato inequívoco que importou a apuração do fato  (art. 2º, II, da Lei n. 9.873/1999) ; d) o ato que ordenou a citação do responsável, ora impetrante, ocorrida em 12/07/2010 (art. 2º, I, da Lei n. 9.873/1999) ; e e) o exercício do poder punitivo ocorrido em 20/06/2012, data da prolação do Acórdão 1563/2012-TCU-Plenário (art. 2º, III, da Lei n. 9.873/1999) .'
51. No caso concreto, portanto, tendo como parâmetro a tese firmada pelo STF, no RE 636.886, no sentido de que ambas as pretensões do TCU (sancionatória e ressarcitória) sujeitam-se ao prazo prescricional de 5 anos previsto na Lei 9.873/1999, considerando, ainda, o sistema prescricional delineado na citada lei, inclusive as causas de suspensão e de interrupção da prescrição, temos os seguintes eventos processuais:
a) emissão da Nota Técnica 1735/DSDES/DS/SFC/CGU-PR, de 17/9/2008 (peça 53) ;
b) emissão da Nota Técnica 4/2010 - CGDIN/DAPE/SESAN/MDS, de 29/1/2010 (peça 54) ;
c) notificação do Sr. Darci Antônio Colbek, de 3/11/2010 (peça 58) , conforme aviso de recebimento anexo (peça 59) ;
d) emissão da Nota Técnica 14/2011 - CAPC/CGEOF/SESAN/MDS, de 4/2/2011 (peça 60) ; 
e) notificação do Sr. Darci Antônio Colbek, de 6/5/2011 (peça 66) , recebida em 30/5/2011, conforme aviso de recebimento anexo (peça 70) ;
f) notificação do Sr. Ademar Oscar Olsson, de 6/5/2011 (peça 69) , recebida em 17/5/2011, conforme aviso de recebimento anexo (peça 72) ;
g) Nota Técnica 97/2011 - CAPC/CGEOF/SESAN/MDS, de 22/6/2011 (peça 73) ;
h) Despacho para atendimento adoção de providências, datado de 1/12/2011 (peça 77) ;
i) Informação 55/2014 0 COPC/CGEOF/SESAN/MDS, de 1/9/2014 (peça 78) ;
j) Nota Técnica Complementar 74/2015 - COPC/CGEOF/SESAN/MDS, de 25/8/2015 (peças 82 e 83) ;
k) apresentação de defesa por Darci Antônio Colbek e Ademar Oscar Olsson em 27/10/2015 (peça 88) ;
l) Nota Técnica 25/2017 COPC/CGEOF/SESAN/MDS, de 8/6/2017 (peça 94) ;
m) notificação de Ademar Oscar Olsson por meio do Ofício 147/2017/MDS/SESAN, de 1/6/2017 (peça 95) , recebido em 21/1/2017, conforme AR (peça 98) ;
n) notificação de Darci Antônio Colbek por meio do Ofício 1/6/2017, de 1/6/2017 (peça 97) , recebido em 19/9/2017 (peça 102) ;
o) Parecer Financeiro 74/2017 - SESAN/CGEOF/COPC, de 19/12/2017 (peça 105) ;
p) Relatório do Tomador de Contas nº 15/2018, de 2/5/2018 (peça 120) .
52. Analisando-se a sequência de eventos processuais enumerados no item anterior, os quais teriam o condão de interromper a prescrição da ação punitiva desta Corte no entender do STF, observa-se que não teria transcorrido o prazo prescricional de 5 (cinco) anos entre cada evento processual e o seguinte. Ressalte-se ainda que também não teria ocorrido a prescrição intercorrente a que se refere o art. 1º, § 1º, da Lei 9873/99 (prazo de 3 anos) . Portanto, mesmo levando-se em consideração o entendimento do STF, não teria ocorrido a prescrição da pretensão sancionatória e ressarcitória a cargo do TCU.
53. Em relação à prescrição do dano ao erário é de se ressaltar que no recente julgamento, pelo STF, do RE 636.886 (tema 899 da repercussão geral) , a decisão do ainda não transitou em julgado e se encontra na fase de apreciação de embargos de declaração opostos pela Advocacia-Geral da União. 
54. Além disso, caso concreto tratado no RE 636.886 (tema 899 da repercussão geral) diz respeito à fase de execução judicial de deliberação do Tribunal de Contas, tanto assim que, para deslindá-lo, foi necessária a aplicação da Lei 6.830/1980, a Lei de Execuções Fiscais, diploma legal evidentemente inaplicável à fase que antecede a formação do título executivo extrajudicial, caracterizada pela atuação do órgão de controle externo até a prolação do acórdão.
55. Considerando que o TCU ainda não se pronunciou sobre os efeitos do julgamento de mérito da referida decisão do STF em relação às pretensões de ressarcimento ao erário veiculadas por meio dos processos de tomada de contas especiais, por cautela, deve-se adotar a orientação da Corte de Contas, na pendência de julgamento do RE 636.886, mesmo reconhecida sua repercussão geral, no sentido de que a matéria ali tratada alcançaria tão somente a fase judicial de cobrança do título extrajudicial, não atingindo os processos de controle externo, mantendo-se  a interpretação adotada pela Corte Suprema, em 2008, no Mandado de Segurança - MS 26.210, oportunidade em que foi fixada tese da imprescritibilidade das ações de ressarcimento ao erário:
'A suspensão pelo STF das demandas nas quais esteja em questão a prescritibilidade da pretensão de ressarcimento ao erário com base em decisão de tribunal de contas (RE 636.886/STF) alcança tão somente a fase judicial de cobrança do título extrajudicial, não atingindo os processos de controle externo em trâmite. Até julgamento definitivo em contrário pelo STF, permanece o entendimento do TCU acerca da imprescritibilidade das pretensões de ressarcimento decorrentes de tomadas de contas especiais.' (Acórdão 1267/2019-TCU-Plenário, Relator: Min. AROLDO CEDRAZ) 
'A suspensão pelo STF das demandas nas quais esteja em questão a prescritibilidade da pretensão de ressarcimento ao erário com base em decisão de tribunal de contas (RE 636.886/STF) alcança tão somente a fase judicial de cobrança do título extrajudicial, não atingindo os processos de controle externo em trâmite. Até julgamento definitivo em contrário pelo STF, permanecem imprescritíveis as pretensões de ressarcimento decorrentes de tomadas de contas especiais.' (Acórdão 7930/2018-TCU-Segunda Câmara, Relatora: Min. ANA ARRAES) ¿¿¿.
56. Por outro lado, especificamente no que tange à prescrição da pretensão punitiva, verifica-se que o Acórdão 1441/2016-TCU-Plenário, Relator Ministro Benjamin Zymler, que uniformizou a jurisprudência acerca dessa questão, subordinou tal prescrição ao prazo prescricional geral indicado no art. 205, do Código Civil, que é de dez anos, contado da data de ocorrência da irregularidade sancionada, nos termos do art. 189, do Código Civil, sendo este prazo interrompido pelo ato que ordenar a citação, a audiência ou a oitiva do responsável.
57. No caso em exame, ocorreu a prescrição da pretensão punitiva, uma vez que a irregularidade sancionada ocorreu em 4/2/2005, com relação ao Sr. Ademar Oscar Olsson, e 31/1/2006, com relação ao Sr. Darci Antônio Colbek, e o ato de ordenação da citação ocorreu em 20/5/2020.
58. Portanto, configurou-se a prescrição em relação à competência sancionatória deste Tribunal mas não quanto em relação ao ressarcimento dos danos ao erário.
Argumento 2 (peça 146, p. 6-9) : Da não ocorrência de dano ao Erário
59. Argumentam que, a partir da indicação das irregularidades detectadas, verifica-se que as contas foram devidamente prestadas. Entretanto, ocorreram algumas inconsistências na documentação fiscal.
60. O valor original total do projeto era de R$ 307.052,00, sendo R$ 273.222,00 a conta do concedente e R$ 33.830,00 de contrapartida. O valor efetivamente repassado pelo Ministério à entidade foi de R$ 273.222,00, conforme nota de empenho (peça 9) .
61. Relatam que após análise final da prestação de contas, o Parecer do Ordenador de Despesas nº 3/2001 (peça 79) apontou como reprovado o valor de R$ 114.122,31, sendo R$ 90.599,05 de recursos do concedente e R$ 23.523,26 de rendimentos de aplicação financeira não restituído ao final do convênio, e como aprovado o valor de R$ 221.661,69, sendo R$ 182.622,95 de recursos do concedente, R$ 33.830,00 de contrapartida do convenente e R$ 5.208,74 de rendimentos de aplicação financeira utilizados no convênio.
62. Assim, 66% do projeto foi aprovado e 34% foram reprovados. Segundo os defendentes, isso não significa dizer que este pequeno percentual não aprovado não foi executado e os mesmos alegam que o projeto foi 100% executado e todas as tarefas do plano de trabalho foram cumpridas.
63. Discorrem que no Relatório de Cumprimento do Objeto (peça 12) estão detalhadas todas as atividades desenvolvidas.
64. Já no Relatório de Visita Técnica (peça 39) , relata que o representante do MDS informou sua participação no evento 'Dia de Campo e Reunião de Trabalho', ocorrida nos dias 1 e 2 de julho de 2005, que teve início na parte da manhã, com a participação de agricultores dos 25 municípios da região missioneira, do Consad Missões, de técnicos da região, da Universidade Regional, etc. Houve palestra pela manhã e de tarde ocorreu visitação a plantações de diferentes variedades de cana. No dia seguinte teria participado de reunião com a direção da ASTRF, em que foi apresentado o jornal Folha da Cana, um dos produtos do projeto.
65. Apontam que na Nota Técnica 4/2011 (peça 54) foi feita uma análise criteriosa, item a item do Plano de Trabalho, e todas as etapas e metas do projeto foram aprovadas e consideradas executadas, exceto quanto à elaboração do vídeo.
66. Por fim, argumentam que, em 25/4/2011 (peça 65) , o Coordenador de Contabilidade, ao analisar o processo, reconhece que o objetivo social foi atingido, ainda que parcialmente, apesar das inconsistências financeiras.
Análise
67. Os argumentos apresentados pelo defendente são no sentido de que ocorreu a execução física do objeto.
68. Quanto a esse aspecto, cabe ressaltar que a jurisprudência do Tribunal é no sentido de que a mera execução física do objeto ou de parte dele, por si só, não comprova que os recursos foram aplicados corretamente, devendo restar demonstrado o nexo causal entre os recursos que lhe foram repassados e os documentos de despesas referentes à execução, tais como, recibos, notas fiscais (especificada com o número do convênio) , extratos bancários, de forma que seja possível confirmar que determinada obra foi executada com os recursos transferidos. Nesse sentido são os Acórdão 1065/2009-TCU-Segunda Câmara, rel. Ministro Benjamin Zymler, 3223/2017 - Segunda Câmara, rel. Ministro Marcos Benquerer.
69. São robustos os indícios de ausência de nexo causal entre os recursos repassados e as despesas executadas, conforme já indicado na instrução anterior (peça 127) .
70. No que tange à irregularidade 2, divergência total ou parcial entre a movimentação financeira e os documentos de despesa apresentados, no âmbito do Convênio 188/2004, destacou-se que não se pôde verificar o nexo causal entre os recursos federais repassados e as despesas em virtude de divergência entre a movimentação bancária do convênio e a relação de pagamentos constante da prestação de contas. Conforme indicado no item 30 da Nota Técnica Complementar 74/2015, de 25/8/2015 (peças 82 e 83) , as seguintes situações: a) apresentação de documentos inválidos como comprovantes de despesas, totalizando R$ 835,53 (v. item 28, peça 82, p. 16) ; b) comprovante não discrimina qual é a despesa, impossibilitando que se verifique o nexo causal entre o gasto efetuado e o instrumento firmado, totalizando R$ 41,00 (v. item 29, peça 82, p. 16) ; c) comprovantes de despesas emitidos fora da vigência do convênio, totalizando R$ 9.741,11 (v. item 32, peça 82, p. 19) ; d) comprovante de despesa emitido em feriado, totalizando R$ 8,50 (v. item 33, peça 82, p. 20) ; e) comprovante de despesa não está em nome da ASTRF, impossibilitando aferir o nexo causal entre as despesas efetuadas e o instrumento firmado, totalizando R$ 6.298,78 (v. item 34, peça 82, p. 20-25) ; f) comprovante de despesa sem data, impossibilitando aferir se a despesa foi realizada dentro da vigência do ajuste, totalizando R$ 1.081,60 (v. item 35, peça 82, p. 25) ; g) recibo sem numeração e identificação do credor, impossibilitando criar vínculo de nexo de causalidade da despesa com o ajuste, totalizando R$ 100,00 (v. item 36, peça 82, p. 25) ; h) troco de despesa, totalizando R$ 10,00 (v. item 37, peça 82, p. 26) ; i) cheque emitido a pessoa jurídica diferente da apresentada nos comprovantes de despesas, totalizando R$ 11.099,96 (v. item 39, peça 82, p. 30-32) ; j) despesa com auto remuneração, totalizando R$ 4.500,00 (v. item 41, peça 82, p. 32) .
71. Assim sendo, ante a não apresentação de argumentos aptos a ilidir as irregularidades apontadas, entende-se que as alegações de defesa apresentadas quanto a este item não merecem ser acolhidas.
Argumento 3 (peça 146 p. 8-10) : do dano ao erário
72. Alegam os defendentes que, como as ações e objetivos foram integralmente cumpridos, não há que se falar em dano ao erário, uma vez que este só ocorreria se os recursos não tivessem sido aplicados na execução do projeto.
73. Argumentam que o art. 3º da IN 71/2012 prevê as situações que causam danos ao erário, fazendo menção textualmente a desfalques, desvio ou desaparecimento de dinheiros, bens ou valores públicos, ou da prática de ato ilegal.
74. Prosseguem discorrendo que o art. 16, inciso III, da Lei 8.443/1992, trata do dano ao erário como decorrente de ato ilegítimo ou antieconômico, e que, verificando os apontamentos feitos na matriz de responsabilidade, em nenhum momento de constata a ocorrência de desfalques, desvios, desaparecimento de dinheiro ou superfaturamento, apenas apontando a ausência parcial de documentos na prestação de contas.
75. Citam como exemplo a irregularidade 1, qual seja, apresentar de forma incompleta a documentação da prestação de contas dos recursos federais repassados por meio do instrumento em questão, em que o nexo causal apontado indica que a apresentação incompleta da documentação da prestação de contas impediu a comprovação da regular aplicação dos recursos federais repassados, resultando em presunção de dano ao erário.
76. Alegam os defendentes que a expressão presunção de dano indica que não existe um dano propriamente dito, não sendo possível que alguém seja condenado apenas com base em presunção, devendo haver comprovação.
77. Defendem, ainda, que há que restar caracterizada a conduta dolosa do agente.
78. Assim sendo, considerando que o objeto do convênio foi integralmente cumprido, todas as etapas foram executadas e todos os objetivos foram atingidos, não há que falar em dano ao erário.
Análise
79. Inicialmente, cumpre destacar que a jurisprudência do TCU há muito se consolidou no sentido que incumbe ao gestor o ônus de produzir as evidências necessárias para comprovar o bom e regular emprego dos recursos públicos, em consonância às disposições contidas no art. 70, parágrafo único, da Constituição Federal, e no art. 93 do Decreto-Lei 200/1967. Dentre os inúmeros julgados nesse sentido, destaca-se excerto do voto condutor do Acórdão 2435/2015-TCU-Plenário, proferido pela Exma. Ministra Ana Arraes, nos termos que se seguem:
'8. Acompanho os pareceres, uma vez que não ficou comprovado o nexo de causalidade entre a documentação juntada aos autos e o objeto do convênio supostamente executado. Como consignou o MPTCU, não basta demonstrar a execução de um determinado objeto. É dever do gestor público, em especial em tomada de contas especial, aduzir elementos probatórios consistentes, coerentes e suficientes, hábeis a demonstrar, de forma inequívoca, o bom e correto emprego das verbas geridas, de acordo com as normas pertinentes.
9. O art. 30 da Instrução Normativa STN 1/1997, que regulamentava a aplicação de recursos transferidos por meio de convênio à época, determinava expressamente que as despesas serão comprovadas mediante documentos originais fiscais ou equivalentes, devendo as faturas, recibos, notas fiscais e quaisquer outros documentos comprobatórios serem emitidos em nome do convenente ou do executor, se for o caso, devidamente identificados com referência ao título e número do convênio.'
80. Nessa mesma linha, é oportuno destacar os ensinamentos do Ministro Ubiratan Aguiar, em sua obra 'Convênios e Tomadas de Contas Especiais', verbis: 
'Para comprovar a boa aplicação dos recursos é necessária a existência de uma série de nexos: o extrato bancário deve coincidir com a relação de pagamentos efetuados, que deve refletir as notas fiscais devidamente identificadas com o número do convênio, que devem ser coincidentes com a vigência do convênio e com as datas dos desembolsos ocorridos na conta específica.' (In Convênios e Tomadas de Contas Especiais: manual prático, 2ª ed. rev. e ampl., Ubiratan Aguiar et. al. Belo Horizonte: Fórum, 2005, p.43) .
81. Conforme já discorrido na análise dos argumentos de defesa apresentados no item anterior, são robustos os indícios de ausência de nexo causal entre os recursos repassados e as despesas executadas.
82. Não assiste razão aos defendentes quando afirmam que a expressão presunção de dano significa ausência de um dano propriamente dito, uma vez que os agentes, ao deixarem de apresentar a documentação necessária para a comprovação da boa e regular gestão dos recursos repassados, contribuem para que a perda patrimonial do erário seja presumida, descabendo prova a respeito do dano patrimonial do poder público.
83. Quanto ao argumento de que em nenhum momento houve constatação de desfalques, desvios, desaparecimento de bens ou superfaturamento, tendo sido apontado apenas a ausência parcial de documentos, cumpre destacar que os defendentes mencionam apenas a irregularidade 1, silenciando sobre as demais, quais sejam:
a) Irregularidade 2 - divergência total ou parcial entre a movimentação financeira e os documentos de despesa apresentados, no âmbito do Convênio 188/2004;
b) Irregularidade 3 - pagamento indevido de tarifas bancárias, no âmbito do Convênio 188/2004;
c) Irregularidade 4 - realização de despesas em itens não permitidos ou incompatíveis com o objeto do Convênio 188/2004.
84. Além disso, a ausência parcial de documentos caracteriza infração à norma legal ou regulamentar, ensejando o julgamento pela irregularidade das contas, conforme previsto no art. 16, III, 'b', da Lei 8.443/1992.
85. Para que reste configurada a responsabilidade do agente, não é essencial que o mesmo tenha agido com má-fé ou dolo, bastando que reste configurada a culpa do mesmo. 
86. Quanto ao argumento de que não houve conduta dolosa, destaca-se que, para fins de ressarcimento, pouco importa se a irregularidade foi praticada com dolo ou culpa. O dano ao erário deverá ser recomposto, independentemente de o gestor ter agido com a deliberada intenção de lesar o patrimônio público ou com falta de cuidado. Com relação à natureza da responsabilização deste Tribunal, tem-se que 'a responsabilidade dos jurisdicionados perante o TCU é de natureza subjetiva, caracterizada mediante a presença de simples culpa stricto sensu, sendo desnecessária a caracterização de conduta dolosa ou má-fé do gestor para que este seja responsabilizado' (Acórdão 9004/2018-TCU-Primeira Câmara, relator: Bruno Dantas) . No mesmo sentido, 'a responsabilidade dos gestores perante o TCU é de natureza subjetiva, podendo se originar de conduta comissiva ou omissiva, dolosa ou culposa, cujo resultado seja a violação dos deveres impostos pelo regime de direito público aplicável àqueles que administram recursos da União ou, ainda, aos que, sem deter essa condição, causarem prejuízos aos cofres públicos' (Acórdão 6660/2015-TCU-Segunda Câmara, relator: Augusto Nardes) .
87. Entende-se, portanto, que as alegações de defesa apresentadas quanto a este ponto não merecem ser acolhidas.
Argumento 4 (peça 146 p. 12-13) : da apresentação parcial de documentos
88. Discorrem que o projeto objeto da presente TCE foi executado nos anos 2004/2005; que a prestação de contas foi encaminhada no ano de 2006, quando passou a ser analisada no âmbito do ministério; que a ASTRF encerrou suas atividades em meados do ano de 2007, não havendo mais o quadro técnico para que pudessem apresentar esclarecimentos e corrigir falhas na prestação de contas.
89. Assim, restaram apenas os dirigentes da entidade que, sem conhecimento técnico e contábil, não conseguiram sanar as inconsistências e estão respondendo pela prestação de contas.
Análise
90. Conforme jurisprudência deste Tribunal, a pessoa jurídica de direito privado destinatária de transferências voluntárias de recursos feitas com vistas à consecução de uma finalidade pública responde solidariamente com seus administradores pelos danos causados ao erário na aplicação desses recursos.
91. De igual forma, a responsabilidade pela aplicação dos recursos federais transferidos ao ente privado também alcança os dirigentes de entidades privadas beneficiárias desses repasses, ex vi do disposto nos artigos 70 e 71 da Carta Magna. Com efeito, é a pessoa natural quem determina a destinação a ser dada à verba pública da União recebida pela convenente. Por essa razão, a obrigação de comprovar a boa e regular aplicação dos recursos federais recai também sobre o dirigente da entidade conveniada. Nesse sentido são os Acórdão 5678/2010-TCU-Segunda Câmara, 2.811 - TCU - Plenário, 2386/2014 - TCU - Plenário.
92. Quanto ao argumento de que após o encerramento das atividades da ASTRF não havia mais corpo técnico para sanar as inconsistências detectadas, cabe lembrar que, conforme entendimento do Tribunal, o dever de prestar contas é pessoal, cabendo ao responsável a obrigação de certificar-se de seu cumprimento, mesmo na hipótese de ter delegado a tarefa a outrem. Eventual delegação de tarefas acessórias ao dever de prestar contas não abrange a responsabilidade pela prestação de contas, que, por princípio, é indelegável (v. Acórdão 8662/2013-TCU-Primeira Câmara, rel. Ministro José Mucio Monteiro) .
93. Entende-se, portanto, que as alegações de defesa apresentadas quanto a este item não merecem ser acolhidas.
Dos pedidos (p. 11) 
94. Os defendentes requerem que seja acolhida e provida a preliminar e reconhecida a prescrição, extinguindo a presente TCE.
95. Caso não seja acolhida a preliminar, seja reconhecida a inexistência de dano ao erário em face da execução integral do objeto do convênio e arquivada a presente TCE.
Análise
96. Conforme análise efetuada, já ocorreu a prescrição da pretensão punitiva. No entanto, não há que se falar em prescrição da pretensão ressarcitória.
97. Uma vez que os defendentes não lograram comprovar a boa e regular totalidade dos recursos repassados, conforme análise acima efetuada, não há como reconhecer a inexistência de dano ao erário, não havendo motivos para o arquivamento da presente TCE.
Prescrição da Pretensão Punitiva
98. Vale ressaltar que a pretensão punitiva do TCU, conforme Acórdão 1441/2016-TCU-Plenário, Relator Min. Benjamin Zymler, que uniformizou a jurisprudência acerca dessa questão, subordina-se ao prazo geral de prescrição indicado no art. 205 do Código Civil, que é de dez anos, contado da data de ocorrência da irregularidade sancionada, nos termos do art. 189 do Código Civil, sendo este prazo interrompido pelo ato que ordenar a citação, a audiência ou a oitiva dos responsáveis.
99. No caso em exame, ocorreu a prescrição, uma vez que a irregularidade sancionada ocorreu em 31/1/2006, e o ato de ordenação da citação ocorreu em 20/5/2020.
CONCLUSÃO
100. Em face da análise promovida na seção 'Exame Técnico', verifica-se que a Associação dos Sindicatos dos Trabalhadores Rurais Fronteiriços não logrou comprovar a boa e regular aplicação dos recursos e, instada a se manifestar, optou pelo silêncio, configurando a revelia, nos termos do § 3º, do art. 12, da Lei 8.443/1992. Além disso, propõe-se rejeitar as alegações de defesa de Darci Antônio Colbek e Ademar Oscar Olsson, uma vez que não foram suficientes para sanar as irregularidades a eles atribuídas e nem afastar o débito apurado. Ademais, inexistem nos autos elementos que demonstrem a boa-fé dos responsáveis ou a ocorrência de outras excludentes de culpabilidade.
101. Verifica-se também que houve a prescrição da pretensão punitiva, conforme análise já realizada.
102. Tendo em vista que não constam dos autos elementos que permitam reconhecer a boa-fé dos responsáveis, sugere-se que as suas contas sejam julgadas irregulares, nos termos do art. 202, § 6º, do Regimento Interno do TCU, com a imputação do débito atualizado monetariamente e acrescido de juros de mora, nos termos do art. 202, § 1º do Regimento Interno do TCU, descontado o valor eventualmente recolhido.
PROPOSTA DE ENCAMINHAMENTO
103. Diante do exposto, submetemos os autos à consideração superior, propondo ao Tribunal:
a) considerar revel o responsável Associação dos Sindicatos dos Trabalhadores Rurais Fronteiriços (CNPJ: 94.438.447/0001-90) , para todos os efeitos, dando-se prosseguimento ao processo, com fulcro no art. 12, § 3º, da Lei 8.443/1992; 
b) rejeitar as alegações de defesa apresentadas pelos responsáveis Darci Antônio Colbek (CPF: XXX.093.460-XX) e Ademar Oscar Olsson (CPF: XXX.560.750-XX) ; 
c) julgar irregulares, nos termos dos arts. 1º, inciso I, 16, inciso III, alíneas "b" e "c", da Lei 8.443/1992, c/c os arts. 19 e 23, inciso III, da mesma Lei, as contas dos responsáveis Darci Antônio Colbek (CPF: XXX.093.460-XX) , Ademar Oscar Olsson (CPF: XXX.560.750-XX) e Associação dos Sindicatos dos Trabalhadores Rurais Fronteiriços (CNPJ: 94.438.447/0001-90) , condenando-os ao pagamento das importâncias a seguir especificadas, atualizadas monetariamente e acrescidas dos juros de mora, calculadas a partir das datas discriminadas até a data da efetiva quitação do débito, fixando-lhes o prazo de quinze dias, para que comprovem, perante o Tribunal, o recolhimento das referidas quantias aos cofres do Tesouro Nacional, nos termos do art. 23, inciso III, alínea 'a', da citada lei, c/c o art. 214, inciso III, alínea 'a', do Regimento Interno do TCU.  
Débitos relacionados à Associação dos Sindicatos dos Trabalhadores Rurais Fronteiriços (CNPJ: 94.438.447/0001-90) em solidariedade com Darci Antônio Colbek (CPF: XXX.093.460-XX) :
	Data de ocorrência
	Valor histórico (R$) 

	3/2/2005
	4.290,00

	4/2/2005
	19,50

	4/2/2005
	28,00

	7/1/2005
	48,00

	14/1/2005
	0,18

	21/1/2005
	999,40

	4/2/2005
	7,60

Valor atualizado do débito (com juros) em 5/2/2021: R$ 23.133,05. 
Débitos relacionados à Associação dos Sindicatos dos Trabalhadores Rurais Fronteiriços (CNPJ: 94.438.447/0001-90) , em solidariedade com Ademar Oscar Olsson (CPF: XXX.560.750-XX) :
	Data de ocorrência
	Valor histórico (R$) 

	23/5/2005
	300,00

	24/6/2005
	200,00

	2/8/2005
	20,00

	5/10/2005
	7,50

	5/10/2005
	7,00

	30/11/2005
	7,90

	9/9/2005
	151,00

	20/10/2005
	7.000,00

	28/11/2005
	9.379,17

	6/2/2005
	22.790,44

	23/2/2005
	12,00

	23/2/2005
	20,00

	23/2/2005
	5,70

	1/3/2005
	32,00

	1/3/2005
	10,40

	1/3/2005
	77,00

	1/3/2005
	11,00

	2/3/2005
	120,00

	3/3/2005
	10,50

	3/3/2005
	611,00

	7/3/2005
	124,50

	9/3/2005
	200,00

	10/3/2005
	258,12

	10/3/2005
	13,30

	11/3/2005
	11,00

	11/3/2005
	4,57

	11/3/2005
	7,00

	17/3/2005
	6,85

	17/3/2005
	9,00

	17/3/2005
	99,00

	28/3/2005
	10,00

	28/3/2005
	26,95

	28/3/2005
	8,50

	28/3/2005
	6,00

	4/4/2005
	10,50

	4/4/2005
	38,00

	4/4/2005
	15,40

	4/4/2005
	50,00

	11/4/2005
	21,50

	11/4/2005
	20,00

	11/4/2005
	13,00

	14/4/2005
	320,00

	14/4/2005
	210,00

	14/4/2005
	190,00

	20/4/2005
	6,90

	2/5/2005
	20,00

	2/5/2005
	12,00

	2/5/2005
	5,00

	2/5/2005
	15,00

	2/5/2005
	5,40

	2/5/2005
	10,00

	3/5/2005
	22,08

	5/5/2005
	48,00

	5/5/2005
	26,00

	5/5/2005
	7,00

	5/5/2005
	7,50

	5/5/2005
	25,00

	6/5/2005
	94,00

	6/5/2005
	151,20

	6/5/2005
	200,00

	6/5/2005
	200,00

	6/5/2005
	200,00

	6/5/2005
	200,00

	6/5/2005
	200,00

	6/5/2005
	200,00

	6/5/2005
	200,00

	6/5/2005
	200,00

	6/5/2005
	200,00

	6/5/2005
	200,00

	6/5/2005
	14,00

	6/5/2005
	24,00

	6/5/2005
	5,00

	6/5/2005
	200,00

	6/5/2005
	100,00

	6/5/2005
	200,00

	6/5/2005
	200,00

	6/5/2005
	200,00

	6/5/2005
	200,00

	6/5/2005
	200,00

	6/5/2005
	60,00

	6/5/2005
	200,00

	6/5/2005
	200,00

	6/5/2005
	200,00

	6/5/2005
	176,99

	6/5/2005
	7,00

	16/5/2005
	7,35

	16/5/2005
	8,00

	16/5/2005
	19,50

	17/5/2005
	50,00

	20/5/2005
	20,00

	20/5/2005
	100,00

	23/5/2005
	5,00

	23/5/2005
	8,50

	23/5/2005
	14,00

	23/5/2005
	9,00

	23/5/2005
	10,00

	23/5/2005
	9,00

	23/5/2005
	16,00

	23/5/2005
	5,50

	23/5/2005
	10,00

	23/5/2005
	20,32

	23/5/2005
	17,00

	23/5/2005
	7,50

	23/5/2005
	7,75

	23/5/2005
	8,00

	23/5/2005
	3,10

	23/5/2005
	140,00

	23/5/2005
	95,00

	23/5/2005
	49,00

	23/5/2005
	7,00

	23/5/2005
	115,43

	23/5/2005
	67,61

	23/5/2005
	29,52

	23/5/2005
	146,00

	23/5/2005
	60,80

	23/5/2005
	8,00

	23/5/2005
	33,00

	1/6/2005
	19,50

	3/6/2005
	10,00

	3/6/2005
	10,00

	3/6/2005
	10,00

	3/6/2005
	4,15

	3/6/2005
	9,50

	6/6/2005
	120,00

	6/6/2005
	18,00

	6/6/2005
	9,24

	6/6/2005
	9,00

	7/6/2005
	12,65

	7/6/2005
	5,00

	22/6/2005
	124,20

	22/6/2005
	9,50

	22/6/2005
	8,30

	24/6/2005
	10,00

	24/6/2005
	9,30

	24/6/2005
	11,32

	24/6/2005
	9,00

	27/6/2005
	23,30

	29/6/2005
	8,50

	29/6/2005
	100,00

	29/6/2005
	21,00

	29/6/2005
	5,00

	29/6/2005
	9,00

	29/6/2005
	9,00

	4/7/2005
	5,00

	4/7/2005
	10,96

	5/7/2005
	42,60

	5/7/2005
	6,20

	5/7/2005
	8,00

	5/7/2005
	20,00

	5/7/2005
	27,00

	5/7/2005
	19,50

	5/7/2005
	8,00

	5/7/2005
	19,00

	6/7/2005
	200,00

	6/7/2005
	400,00

	6/7/2005
	200,00

	6/7/2005
	200,00

	6/7/2005
	200,00

	6/7/2005
	400,00

	12/7/2005
	108,00

	12/7/2005
	18,00

	12/7/2005
	82,00

	12/7/2005
	80,00

	22/7/2005
	10,00

	22/7/2005
	10,00

	29/7/2005
	5,60

	29/7/2005
	400,00

	29/7/2005
	200,00

	29/7/2005
	600,00

	29/7/2005
	200,00

	29/7/2005
	200,00

	29/7/2005
	400,00

	29/7/2005
	400,00

	1/8/2005
	18,25

	4/8/2005
	1.500,00

	4/8/2005
	1.500,00

	29/8/2005
	20,00

	29/8/2005
	26,19

	29/8/2005
	60,50

	29/8/2005
	5,90

	29/8/2005
	14,90

	29/8/2005
	29,29

	29/8/2005
	6,25

	29/8/2005
	5,25

	29/8/2005
	45,00

	29/8/2005
	22,00

	30/8/2005
	12,00

	30/8/2005
	9,00

	30/8/2005
	108,13

	30/8/2005
	5,20

	30/8/2005
	21,00

	30/8/2005
	7,85

	30/8/2005
	11,96

	30/8/2005
	98,00

	30/8/2005
	129,00

	30/8/2005
	134,99

	30/8/2005
	60,00

	31/8/2005
	200,00

	31/8/2005
	200,00

	31/8/2005
	200,00

	31/8/2005
	400,00

	31/8/2005
	400,00

	2/9/2005
	6,65

	6/9/2005
	9,00

	6/9/2005
	11,50

	6/9/2005
	9,00

	6/9/2005
	8,15

	6/9/2005
	7,50

	6/9/2005
	14,50

	6/9/2005
	7,25

	9/9/2005
	151,00

	9/9/2005
	28,60

	9/9/2005
	7,50

	9/9/2005
	5,81

	9/9/2005
	17,00

	9/9/2005
	55,00

	9/9/2005
	17,50

	9/9/2005
	40,00

	9/9/2005
	64,05

	9/9/2005
	12,00

	9/9/2005
	7,50

	9/9/2005
	21,00

	9/9/2005
	55,00

	9/9/2005
	14,00

	13/9/2005
	275,00

	13/9/2005
	13,30

	13/9/2005
	28,60

	22/9/2005
	10,50

	30/9/2005
	200,00

	30/9/2005
	600,00

	30/9/2005
	400,00

	30/9/2005
	200,00

	30/9/2005
	200,00

	30/9/2005
	11,40

	30/9/2005
	14,45

	30/9/2005
	14,50

	3/10/2005
	1.332,00

	5/10/2005
	19,00

	5/10/2005
	6,48

	5/10/2005
	25,00

	5/10/2005
	1.800,00

	7/10/2005
	290,00

	7/10/2005
	780,00

	7/10/2005
	120,00

	7/10/2005
	50,00

	7/10/2005
	10,00

	7/10/2005
	120,00

	10/10/2005
	297,01

	20/10/2005
	7.000,00

	27/10/2005
	6,50

	27/10/2005
	10,00

	27/10/2005
	11,00

	27/10/2005
	15,00

	27/10/2005
	28,10

	27/10/2005
	293,92

	27/10/2005
	7.000,00

	27/10/2005
	28,39

	27/10/2005
	23,00

	31/10/2005
	0,12

	1/11/2005
	31,84

	1/11/2005
	22,00

	1/11/2005
	4,00

	1/11/2005
	7,45

	4/11/2005
	250,00

	4/11/2005
	29,90

	4/11/2005
	20,00

	14/11/2005
	60,00

	16/11/2005
	1.000,00

	16/11/2005
	200,00

	16/11/2005
	200,00

	21/11/2005
	8,23

	21/11/2005
	50,00

	28/11/2005
	9.379,17

	29/11/2005
	10,00

	30/11/2005
	10,00

	30/11/2005
	10,60

	30/11/2005
	13,70

	30/11/2005
	8,00

	30/11/2005
	5,00

	1/12/2005
	11,00

	1/12/2005
	11,88

	28/12/2005
	100,00

	9/2/2005
	24,00

	11/2/2005
	30,92

	18/2/2005
	14,28

	25/2/2005
	7,92

	4/3/2005
	23,31

	8/3/2005
	12,00

	11/3/2005
	18,79

	18/3/2005
	19,70

	24/3/2005
	2,59

	30/3/2005
	16,00

	31/3/2005
	0,13

	31/3/2005
	9,94

	1/4/2005
	25,56

	8/4/2005
	44,77

	15/4/2005
	8,81

	15/4/2005
	16,00

	22/4/2005
	16,26

	29/4/2005
	1,90

	29/4/2005
	0,31

	6/5/2005
	21,34

	10/5/2005
	20,00

	13/5/2005
	32,58

	17/5/2005
	20,00

	20/5/2005
	47,42

	20/5/2005
	20,00

	27/5/2005
	20,40

	31/5/2005
	0,48

	31/5/2005
	36,81

	2/6/2005
	14,00

	2/6/2005
	0,35

	3/6/2005
	16,45

	6/6/2005
	12,00

	10/6/2005
	38,21

	17/6/2005
	1,90

	24/6/2005
	1,63

	1/7/2005
	48,07

	7/7/2005
	48,00

	8/7/2005
	39,02

	15/7/2005
	14,10

	22/7/2005
	8,87

	29/7/2005
	31,98

	5/8/2005
	18,76

	12/8/2005
	11,57

	19/8/2005
	1,21

	26/8/2005
	1,90

	31/8/2005
	0,03

	31/8/2005
	2,52

	2/9/2005
	60,38

	2/9/2005
	20,00

	9/9/2005
	12,14

	16/9/2005
	20,71

	22/9/2005
	5,00

	30/9/2005
	22,81

	30/9/2005
	0,05

	30/9/2005
	3,98

	7/10/2005
	78,72

	7/10/2005
	0,50

	7/10/2005
	12,00

	10/10/2005
	20,00

	11/10/2005
	0,50

	14/10/2005
	66,62

	21/10/2005
	1,49

	28/10/2005
	30,40

	31/10/2005
	9,27

	3/11/2005
	20,00

	4/11/2005
	103,33

	7/11/2005
	12,00

	8/11/2005
	20,00

	11/11/2005
	5,93

	18/11/2005
	20,96

	25/11/2005
	1,30

	30/11/2005
	0,11

	30/11/2005
	8,59

	2/12/2005
	80,65

	6/12/2005
	12,00

	6/12/2005
	20,00

	9/12/2005
	41,34

	16/12/2005
	32,58

	23/12/2005
	0,19

	30/12/2005
	0,93

	30/12/2005
	0,03

	30/12/2005
	2,90

	6/1/2006
	34,40

	6/1/2006
	15,00

	6/1/2006
	0,35

	13/1/2006
	0,05

	23/1/2006
	15,00

	23/1/2006
	0,35

	24/1/2006
	36,00

	27/1/2006
	0,23

	31/1/2006
	0,98

	31/1/2006
	101,64

	10/2/2005
	150,00

	10/2/2005
	544,96

	10/2/2005
	606,96

	10/2/2005
	107,00

	10/2/2005
	251,00

	10/2/2005
	330,00

	10/2/2005
	63,90

	10/2/2005
	155,00

	10/2/2005
	515,00

	10/2/2005
	56,00

	10/2/2005
	50,00

	1/3/2005
	681,00

	2/3/2005
	287,00

	7/3/2005
	42,75

	11/3/2005
	32,00

	17/3/2005
	31,50

	28/3/2005
	128,00

	28/3/2005
	202,00

	15/4/2005
	315,00

	20/4/2005
	22,50

	5/5/2005
	112,00

	18/5/2005
	5,75

	18/5/2005
	108,00

	23/5/2005
	3,09

	23/5/2005
	12,00

	23/5/2005
	8,00

	23/5/2005
	4,00

	24/6/2005
	4,50

	27/6/2005
	417,00

	4/7/2005
	23,00

	8/7/2005
	215,00

	9/8/2005
	45,00

	9/9/2005
	6,99

	30/9/2005
	80,00

	10/10/2005
	10,00

	25/11/2005
	50,00

	25/11/2005
	320,20

	25/11/2005
	332,00

	29/11/2005
	20,00

	29/11/2005
	25,00

	29/11/2005
	23,00

	29/11/2005
	350,00

Valor atualizado do débito (com juros) em 5/2/2021: R$ 407.761,60.
d) autorizar, desde logo, a cobrança judicial das dívidas, caso não atendidas as notificações, na forma do disposto no art. 28, inciso II, da Lei 8.443/1992;
e) autorizar também, desde logo, se requerido, com fundamento no art. 26, da Lei 8.443, de 1992, c/c o art. 217, §§ 1º e 2º do Regimento Interno do TCU, o parcelamento da (s) dívida (s) em até 36 parcelas, incidindo, sobre cada parcela, corrigida monetariamente, os correspondentes acréscimos legais, fixando-lhe o prazo de quinze dias, a contar do recebimento da notificação, para comprovar, perante o Tribunal, o recolhimento da primeira parcela, e de trinta dias, a contar da parcela anterior, para comprovar os recolhimentos das demais parcelas, devendo incidir, sobre cada valor mensal, atualizado monetariamente, os juros de mora devidos, no caso do débito, na forma prevista na legislação em vigor, alertando os responsáveis de que a falta de comprovação do recolhimento de qualquer parcela importará o vencimento antecipado do saldo devedor, nos termos do § 2º do art. 217 do Regimento Interno deste Tribunal; 
f) enviar cópia do Acórdão a ser prolatado à Procuradoria da República no Estado de RS, nos termos do § 3º do art. 16 da Lei 8.443/1992, c/c o § 7º do art. 209 do Regimento Interno do TCU, para adoção das medidas cabíveis; 
g) enviar cópia do Acórdão que vier a ser proferido ao Secretaria Especial do Desenvolvimento Social e aos responsáveis, para ciência;
h) informar à Procuradoria da República no Estado de RS, ao Secretaria Especial do Desenvolvimento Social e aos responsáveis que a presente deliberação, acompanhada do Relatório e do Voto que a fundamenta, está disponível para a consulta no endereço www.tcu.gov.br/acordaos, além de esclarecer que, caso requerido, o TCU poderá fornecer sem custos as correspondentes cópias, de forma impressa; e
i) informar à Procuradoria da República no Estado de RS que, nos termos do parágrafo único do art. 62 da Resolução TCU 259/2014, os procuradores e membros do Ministério Público credenciados nesta Corte podem acessar os presentes autos de forma eletrônica e automática, ressalvados apenas os casos de eventuais peças classificadas como sigilosas, as quais requerem solicitação formal."
"Considero que as alegações de defesa apresentadas pelos responsáveis Darci Antônio Colbek e Ademar Oscar Olsson devam ser parcialmente rejeitadas, uma vez que o argumento apresentado pelo recorrente de que ocorreu a prescrição da pretensão punitiva deve ser acolhido (peça 146, p. 2-5) , segundo entendimento que detalho a seguir.
Quanto à prescrição da pretensão punitiva, destaco que atualmente vigora no âmbito do TCU o prazo de dez anos da lei civil, conforme decidido no Acórdão 1441/2016-TCU-Plenário.
Ocorre que o STF, no âmbito do Mandado de Segurança 35.512/DF e da correspondente Reclamação 39.497/DF (decidida monocraticamente em 30/6/2020 e, colegiadamente, em sede de agravo, em 9/10/2020) , processos que versaram especificamente acerca de decisões proferidas pelo TCU no âmbito da tomada de contas especial TC-Processo 030.229/2015-4, reconheceu a ocorrência da prescrição, em cinco anos, nos termos da Lei 9.873/1999. No mesmo sentido o MS 32.201/DF em que o STF, após examinar os fundamentos do Acórdão 1441/2016-TCU-Plenário, manifestou-se nos termos da seguinte ementa:
'Direito administrativo. Mandado de segurança. Multas aplicadas pelo TCU. Prescrição da pretensão punitiva. Exame de legalidade.
A prescrição da pretensão punitiva do TCU é regulada integralmente pela Lei 9.873/1999, seja em razão da interpretação correta e da aplicação direta desta lei, seja por analogia. (¿) .'
Recordo que, antes da uniformização da jurisprudência definida no citado Acórdão 1441/2016-TCU-Plenário, sempre defendi o prazo de cinco anos para fins da aferição da ocorrência da prescrição punitiva no âmbito do TCU. Tendo em vista as recentes decisões do STF acerca do tema, acima citadas, sinto-me confortável em voltar a advogar que a pretensão punitiva da Corte de Contas prescreve em cinco anos, observado o regime definido na Lei 9.873/1999.
Sob essa nova percepção, entendo que, no caso concreto sob exame, considerando as informações contidas nos autos e as possibilidades de interrupção de prazo estabelecidas na Lei 9.873/1999 (artigos 1° e 2°) , houve prescrição da pretensão punitiva, pois a irregularidade sancionada ocorreu em 4/2/2005, com relação a Ademar Oscar Olsson, e 31/1/2006, com relação a Darci Antônio Colbek, e o ato de ordenação da citação ocorreu em 20/5/2020.
Quanto à prescrição reparatória, julgo necessário tecer considerações acerca da controvérsia relativa à sua possível ocorrência, advinda após julgamento do Supremo Tribunal Federal no âmbito do Recurso Extraordinário 636.886, em que se decidiu repercussão geral no Tema 899, que adotou a seguinte redação: 'É prescritível a pretensão de ressarcimento ao erário fundada em decisão de Tribunal de Contas'.
A esse respeito, anoto que referida decisão da Corte Suprema ainda não transitou em julgado, estando sob embargos de declaração opostos pela Advocacia Geral da União, justamente para melhor compreensão de seu exato alcance.
Desta forma, considerando que a matéria decidida pelo STF ainda se encontra pendente de definitividade, considerando que a questão da imprescritibilidade do ressarcimento do dano ao erário tem sede constitucional (art. 37, § 5º) e considerando, ainda, o disposto na Súmula TCU 282, entendo que não comporta falar-se em prescrição quanto ao ressarcimento do débito apurado nos autos.
Esse tem sido o entendimento do próprio TCU, após o que restou deliberado pelo STF no Tema 899, conforme Acórdão 2620/2020-TCU-Plenário, Acórdão 5236/2020-TCU-Primeira Câmara, 6.171/2020-TCU-2ª Câmara, 6.084/2020-TCU-1ª Câmara, 5.681/2020-TCU-2ª Câmara, 6.846/2020-TCU-2ª Câmara, 6.676/2020-TCU-2ª Câmara, 6.707/2020-TCU-2ª Câmara, 6.473/2020-TCU-1ª Câmara, 6.466/2020-TCU-1ª Câmara, 6.465/2020-TCU-1ª Câmara, entre outros.
Assim, manifesto-me de acordo com a proposta da unidade técnica em relação a julgar irregulares das contas dos responsáveis, condenando-os ao ressarcimento do débito ao erário, divergindo apenas em relação ao texto do item (b) da proposta de encaminhamento, que deve rejeitar parcialmente as alegações de defesa apresentadas pelos responsáveis, considerando prescrita a pretensão punitiva deste Tribunal de Contas, no caso concreto."
1

8.1. Airton Grundemann (70783/OAB-RS), representando Darci Antônio Colbek e Ademar Oscar Olsson.

Subprocurador-Geral Lucas Rocha Furtado.

TOMADA DE CONTAS ESPECIAL. CONVÊNIO. APOIO AO DESENVOLVIMENTO SOCIALMENTE SUSTENTADO DOS AGRICULTORES FAMILIARES DA REGIÃO DAS MISSÕES NO RIO GRANDE DO SUL. NÃO COMPROVAÇÃO DA REGULAR APLICAÇÃO DOS RECURSOS. IMPUGNAÇÃO PARCIAL DAS DESPESAS. CITAÇÕES. REVELIA DA ENTIDADE CONVENENTE. REJEIÇÃO PARCIAL DAS ALEGAÇÕES DE DEFESA DOS GESTORES DA ENTIDADE CONVENENTE. PRESCRIÇÃO DA PRETENSÃO PUNITIVA. NÃO DEMONSTRAÇÃO DA CORRETA APLICAÇÃO DE PARTE DOS RECURSOS. IRREGULARIDADE DAS CONTAS. DÉBITO.

TOMADA DE CONTAS ESPECIAL (TCE)

Secretaria de Controle Externo de Tomada de Contas Especial (SecexTCE).

Trata-se de Tomada de Contas Especial (TCE) instaurada pela Secretaria Especial do Desenvolvimento Social em desfavor de Darci Antônio Colbek (gestão 6/2/2004 a 5/2/2005) , Ademar Oscar Olsson (gestão 6/2/2005 a 5/2/2006) e da Associação dos Sindicatos dos Trabalhadores Rurais Fronteiriços, em razão da não comprovação da regular aplicação dos recursos repassados pela União por meio do Convênio 188/2004 (Siafi 517040) .
Esse ajuste foi celebrado entre o extinto Ministério do Desenvolvimento Social e Combate à Fome (concedente) e a Associação dos Sindicatos dos Trabalhadores Rurais Fronteiriços (convenente) , com vigência de 22/12/2004 a 21/12/2005, para o apoio ao desenvolvimento socialmente sustentado dos agricultores familiares da região das Missões, no estado do Rio Grande do Sul, com vistas ao desenvolvimento da cadeia produtiva da cana de açúcar, ao estímulo da produção de autoconsumo e à formação em educação alimentar, buscando o resgate dos alimentos locais.
Os recursos para implementação do objeto foram orçados em R$ 335.784,00, dos quais R$ 33.830,00 seriam referentes à contrapartida do convenente e o restante, R$ 301.954,00, recursos federais. Os repasses realizados pela União totalizaram R$ 301.954,00.
Em síntese, as seguintes falhas ensejaram a instauração da TCE:
2.1. Ausência de parte da documentação relativa à prestação de contas dos recursos federais repassados;
2.2. Divergência entre os comprovantes de despesa apresentados e a movimentação financeira;
2.3. Pagamento indevido de tarifas bancárias;
2.4. Realização de despesas em itens não permitidos ou incompatíveis com o objeto conveniado.
Instados a se manifestar no âmbito deste Tribunal, a Associação dos Sindicatos dos Trabalhadores Rurais Fronteiriços permaneceu silente. Dessa forma, deve ser considerada revel, dando-se prosseguimento ao feito, nos termos do art. 12, § 3º, da Lei 8.443/1992. Os demais responsáveis apresentaram defesa.
Em análise de mérito, a Secretaria de Controle Externo de Tomada de Contas Especial (SecexTCE) , em pronunciamentos uniformes (peças 152 a 154) , concluiu pela rejeição das alegações de defesa de Darci Antônio Colbek e Ademar Oscar Olsson e propôs ao Tribunal julgar irregulares as contas, condenando-os, solidariamente com a Associação dos Sindicatos dos Trabalhadores Rurais Fronteiriços, sem, contudo, aplicação da multa prevista no art. 57 da Lei 8.443/1992, em decorrência da prescrição da pretensão punitiva, fundada no art. 205 do Código Civil, segundo entendimento consolidado pelo Acórdão 1441/2016-TCU-Plenário.
O Ministério Público de Contas, por sua vez, entendeu que houve a prescrição da pretensão punitiva, com fundamento na Lei 9.873/1999, manifestando-se, no mais, de acordo com a proposta da unidade instrutora, no sentido de julgar irregulares das contas dos responsáveis, condenando-os ao ressarcimento do débito ao erário.
II
Corroboro, em essência, a proposta da unidade instrutora, adotando os seus fundamentos como minhas razões de decidir, sem prejuízo dos argumentos que passo a expor.
Com relação aos argumentos que tangenciam a prescrição da pretensão punitiva, manifesto concordância com a análise empreendida pela SecexTCE, acolhendo os argumentos apresentados como razões de decidir, motivo pelo qual deixo aplicar a multa do art. 57 da Lei 8.443/1992, já que as irregularidades sancionadas em relação a Ademar Oscar Olsson e Darci Antônio Colbek ocorreram, respectivamente, em 4/2/2005 e 31/6/2006, e o ato que ordenou a citação dos responsáveis é datado de 20/5/2020, tendo transcorrido, portanto, prazo superior a dez anos (Acórdão 1441/2016-TCU-Plenário) .
No que se refere à alegação quanto à aplicação do RE 636.886/AL (tema 899 da repercussão geral) ao presente caso, limito-me a registrar o que restou consignado pelo próprio relator, Ministro Alexandre de Moraes, no julgamento dos embargos de declaração opostos pela Advocacia-Geral da União (destaques acrescidos) :
"Os argumentos acima elencados conduzem à conclusão no sentido de que a pretensão executória de título executivo proveniente de decisão do TCU da qual resulte imputação de débito ou multa é prescritível; e, portanto, a ela se aplica o prazo prescricional da Lei de Execução Fiscal.
Nenhuma consideração houve acerca do prazo para constituição do título executivo, até porque esse não era o objeto da questão cuja repercussão geral foi reconhecida no Tema 899, que ficou adstrito, como sobejamente já apontado, à fase posterior à formação do título.
Reitere-se: Após a conclusão da tomada de contas, com a apuração do débito imputado ao jurisdicionado, a decisão do TCU formalizada em acórdão terá eficácia de título executivo e será executada conforme o rito previsto na Lei de Execução Fiscal (Lei 6.830/1980) , por enquadrar-se no conceito de dívida ativa não tributária da União, conforme estatui o art. 39, § 2º, da Lei 4.320/1964."
Quanto à alegação de que o objetivo do ajuste fora atingido, convém ressaltar que eventual demonstração da execução física do convênio não é suficiente, fazendo-se também necessário comprovar que os recursos foram regularmente aplicados (execução financeira) .
Como se sabe, no caso dos convênios, o dever de prestar contas e de demonstrar a regular aplicação dos recursos públicos, fundado no art. 70, parágrafo único da Constituição Federal e previsto também em normas infraconstitucionais, tais como o art. 93 do Decreto-Lei 200/1967 e o art. 145 do Decreto 93.872/1986, abrange tanto a execução física quanto a execução financeira. Diante disso, cabe ao gestor, além da demonstração do fiel cumprimento do objeto pactuado (execução física) , demonstrar o regular emprego dos recursos públicos na execução desse objeto (execução financeira) , em especial o nexo de causalidade entre a execução e os documentos de despesa apresentados pelo convenente.
Nesse sentido aponta a jurisprudência desta Corte de Contas, segundo a qual a mera execução física do objeto ou de parte dele, por si só, não comprova que os recursos foram aplicados corretamente, cabendo ao responsável demonstrar o nexo causal entre os recursos que lhe foram repassados e os documentos de despesas referentes à execução, tais como notas de empenho, recibos, notas fiscais, extratos bancários, de forma que seja possível confirmar que objeto pactuado foi executado com os recursos federais transferidos.
Desse modo, mesmo que a execução física fosse tida por comprovada, persistiria o juízo de reprovação das contas no aspecto financeiro. 
No mais, concordo com a análise empreendida pela secretaria especializada, no sentido de considerar que os argumentos apresentados pelos responsáveis não lograram afastar as irregularidades a eles atribuídas - ausência de parte da documentação relativa à prestação de contas dos recursos federais repassados; divergência entre os comprovantes de despesa apresentados e a movimentação financeira; pagamento indevido de tarifas bancárias; e realização de despesas em itens não permitidos ou incompatíveis com o objeto conveniado -, uma vez que não foram trazidos elementos aptos a comprovar o correto emprego dos recursos federais oriundos do convênio em tela.
Conforme enfatizou a unidade instrutora, em relação à segunda irregularidade, divergência entre os comprovantes de despesa apresentados e a movimentação financeira, constatou-se as seguintes situações: apresentação de documentação inválida; ausência de discriminação da despesa no respectivo comprovante; comprovantes emitidos fora do período de vigência do convênio e em nome de pessoa distinta, impossibilitando o estabelecimento do nexo de causalidade entre a despesa e o convênio; comprovante sem data, impossibilitando aferir se a despesa fora realizada no período de vigência do convênio; recibo sem numeração e identificação do credor; despesas com auto remuneração; entre outras.
Assim, as inconsistências evidenciadas na fase instrutória obstam a aprovação da execução financeira do convênio e, por conseguinte, o juízo pela regularidade das contas.
Por fim, tenho que as demais alegações de defesa foram suficientemente analisadas pela SecexTCE, logo, por dever de síntese e objetividade processuais, remeto à instrução reproduzida no relatório que compõe esta decisão. 
Nesse contexto, tendo em vista que as informações constantes do processo não permitem concluir pela regular aplicação dos recursos, exsurge o dever de julgar irregulares as contas dos responsáveis, imputando-lhes débito, com amparo no art. 16, inciso III, alíneas "b" e "c", da Lei 8.443/1992.
Ante o exposto, voto por que o Tribunal adote o Acórdão que ora submeto à deliberação deste Colegiado.
TCU, Sala das Sessões Ministro Luciano Brandão Alves de Souza, em 14 de setembro de 2021.
Ministro BRUNO DANTAS 
Relator